ACORDAO-COMPLETO-2337162

ACÓRDÃO 2518/2019 ATA 40/2019 - PLENÁRIO

VISTOS, relatados e discutidos estes autos de auditoria realizada no âmbito do Fiscobras 2017 abordando as obras de adequação de capacidade e segurança da Rodovia BR-230/PB, subtrecho Cabedelo/PB - Entr. BR-101 (A) , segmento km 0,0 - km 28,1, extensão de 26,60.
	ACORDAM os Ministros do Tribunal de Contas da União, reunidos em sessão do Plenário, em:
	9.1. determinar ao Departamento Nacional de Infraestrutura de Transportes (DNIT) e à Superintendência Regional do Dnit no Estado da Paraíba (Dnit/PB) que:
	9.1.1. no prazo de 30 dias, apresentem estudo comparativo das alternativas para viabilizar a conclusão da obra da Rodovia BR-230/PB, subtrecho Cabedelo/PB - Entr. BR-101 (A) , a saber aditamento/prorrogação do Contrato SR-DNIT/PB 919/2016, encerramento do contrato/licitação do remanescente da obra ou outra alternativa considerada cabível, incluindo os respectivos orçamentos e cronogramas, assim como a indicação jurídica, técnica e circunstanciada da alternativa mais vantajosa, de forma a atender o interesse público e os princípios da economicidade, eficiência e efetividade da aplicação dos recursos públicos;
	9.1.2. no prazo de 90 dias, concluam o processo administrativo 50613.SEI/Processo 000665/2017-30, instaurado para apurar a responsabilidade da empresa projetista pela elaboração do projeto executivo da  Rodovia BR-230/PB eivado de deficiências;
	9.2. determinar a formalização de processo apartado para apuração das responsabilidades dos agentes públicos responsáveis pela aprovação do projeto executivo das obras da Rodovia BR-230/PB (subtrecho Cabedelo/PB - Entr. BR-101) , não obstante a existência de numerosas deficiências, bem como responsáveis pela ausência de planejamento da implementação das pré-condições necessárias à execução do empreendimento (desapropriações, remoções de interferências e obtenção das ASVs) , ficando a SeinfraRodovia autorizada a realizar as audiências correspondentes;
	9.3. indeferir a solicitação encaminhada pelo Consórcio Construcap-Copasa por intermédio das peças 205 e 206;
	9.4. dar ciência à Superintendência Regional do Dnit no Estado da Paraíba das seguintes falhas verificadas na concorrência objeto do Edital 0296/16-13 e na respectiva execução contratual para que sejam adotadas medidas internas com vistas à prevenção de outras ocorrências semelhantes:
9.4.1. o orçamento constante do edital não trouxe as composições de preços unitários para os serviços "Instalação do Canteiro de Obras", "Mobilização e Desmobilização" e "Manutenção do Canteiro de Obras", afrontando os termos do art. 7º, § 2º, inciso II, da Lei 8.666/1993;
9.4.2. a vedação ao somatório de atestados apresentados pelas empresas consorciadas para o mesmo serviço caracterizou restrição indevida à competitividade do certame licitatório, afrontando o disposto no art. 33, inciso III, da Lei 8.666/1993 e o item 9.1.2 do Acórdão 3170/2016-TCU-Plenário;
9.4.3. a ausência, no contrato de supervisão da obra, de cláusula prevendo explicitamente a redução ou mesmo a suspensão de pagamentos à contratada nos casos em que ocorra diminuição do ritmo ou paralisação total das obras objeto da supervisão, está em desconformidade com os Acórdão 1840/2009-TCU-Plenário, item 9.1, e 1906/2009-TCU-Plenário, item 9.5.2;
9.4.4. o pagamento antecipado referente ao serviço "Instalação do Canteiro de Obras", quando esta antecipação somente pode ser aceita em situações extraordinárias, devidamente justificadas pela Administração, ocasião em que deve ficar demonstrada a existência de interesse público, obedecidos os critérios expressamente previstos pela legislação que rege a matéria, quais sejam, existência de previsão no ato convocatório da licitação ou nos instrumentos formais de adjudicação direta e as indispensáveis cautelas e garantias (Acórdão 406/2011-TCU-Plenário, 2.679/2010-TCU-Plenário, 214/2009-TCU-2ª Câmara, 918/2009-TCU-Plenário, 2.427/2009-TCU-1a Câmara, 4.742/2008-TCU-2ª Câmara, 1.619/2008-TCU-2ª Câmara e 2.565/2007-TCU-1ª Câmara) ;
9.4.5. a aceitação da proposta vencedora sem a composição de todos os preços unitários afrontou os princípios da vinculação ao instrumento convocatório (art. 41 da Lei 8.666/1993) e do julgamento objetivo (art. 3º da Lei 8.666/1993) .

Auditoria nas obras de adequação de capacidade e segurança da Rodovia BR-230/PB, subtrecho Cabedelo/PB - Entr. BR-101 (A).

Superintendência Regional do Dnit no Estado da Paraíba (Dnit/PB).

3. Responsáveis: João Paulo Natari Barbosa (XXX.870.691-XX), Luiz Clark Soares Maia (XXX.065.774-XX), Gustavo Adolfo Andrade de Sá (XXX.953.084-XX), Rainer Rembrandt Pierre Branco (XXX.347.574-XX), Normando Lima de Oliveira Filho (XXX.592.334-XX), José Antônio de Araújo Neto (XXX.635.694-XX), Dácio Vales Lacerda (XXX.020.534-XX), Marcos Antônio de Medeiros (XXX.136.794-XX), Consórcio Construcap-Copasa (27.317.382/0001-38), Contécnica Consultoria Técnica Ltda. (24.699.100/0001-16) e Maia Melo Engenharia Ltda. (08.156.424/0001-51).

13.1. Ministros presentes: José Mucio Monteiro (Presidente), Benjamin Zymler, Ana Arraes e Vital do Rêgo.
13.2. Ministros-Substitutos convocados: Augusto Sherman Cavalcanti (Relator), Marcos Bemquerer Costa, André Luís de Carvalho e Weder de Oliveira.

ACORDAO-COMPLETO-2477553

Acórdão de Relação 1027/2021 - Plenário

Acórdão de Relação

ACORDAO-COMPLETO-2394097

Acórdão de Relação 324/2020 - Plenário

AUGUSTO SHERMAN

Adoto, como relatório, a instrução elaborada no âmbito da então Secex/PB (peças 210/212) .
	"Trata-se de processo de Relatório de Auditoria no âmbito do Fiscobras 2017, supervisionada pela Secretaria de Fiscalização de Infraestrutura Rodoviária e de Aviação Civil, realizada na Superintendência Regional do Departamento Nacional de Infraestrutura Rodoviária (Dnit) no estado da Paraíba, com o objetivo de analisar a regularidade da aplicação dos recursos federais para execução das obras de adequação de capacidade e segurança da rodovia BR-230/PB, subtrecho Cabedelo/PB - Entr. BR-101 (A) , segmento km 0,0 - km 28,1, extensão de 26,60km, tendo sido fiscalizado o montante de R$ 276.159.962,98.
HISTÓRICO
2.	Em cumprimento ao Acórdão 883/2017-TCU-Plenário, realizou-se a auditoria na Superintendência Regional do DNIT no Estado da Paraíba - SR-DNIT/PB, no período compreendido entre 9/5/2017 e 28/7/2017.
3.	O projeto executivo das obras de adequação da BR-230/PB foi elaborado pela empresa Contécnica Consultoria Técnica Ltda. (CNPJ 24.699.100/0001-16) entre 2012 e 2014, tendo sido objeto do contrato 1.038/2010 (Edital 0491/09-13) , aprovado pelo DNIT em 16/12/2014. Orçou-se a obra em R$ 324.520.252,00 (nov/2015) . Dentre as intervenções projetadas, merecem destaque o alargamento da plataforma da rodovia para os dois lados, mantendo-se o eixo da pista atual; a implantação de novas pistas, separadas por barreiras rígidas de concreto, do tipo New Jersey, eliminando-se os canteiros existentes e incluindo a construção de quatorze novos viadutos e ampliação dos três existentes, bem como de quatorze novas passarelas para pedestres.
4.	O contrato para execução das obras (Contrato SR-DNIT/PB 919/2016) foi celebrado com o Consórcio Construcap/Copasa em 30/12/2016, vencedora da concorrência objeto do Edital 0296/16-13, no valor de R$ 255.500.000,00 (nov/2015) , nos termos da Lei 8.666/1993, tendo sido empenhado no mesmo dia o valor de R$ 149.750.000,00.
5.	Foi emitida a ordem de serviço de execução das obras em 10/3/2017 e assinada apostila incluindo parcela de reajustamento de preços do contrato, em 16/5/2017, no valor de R$ 12.283.189,46, elevando o valor contratual para R$ 267.783.155,32.
6.	Foram celebrados, ainda, contratos para execução dos serviços de supervisão da obra, com a empresa Maia Melo Engenharia Ltda., no valor de R$ 8.437.000,00 (Contrato SR/PB-152/2017-00 - Pregão Eletrônico 00478/2016, data-base: outubro/2010) ; e de serviços de apoio especializado aos processos de desapropriação dos imóveis que serão atingidos pelas obras de adequação da BR-230/PB, com a empresa EBA - Empresa Brasileira de Avaliações, Assessoria, Gerenciamento e Supervisão de Projetos Ltda., no valor de R$ 1.114.944,67 (Contrato SR/PB-0165/2017 - Pregão Eletrônico 00359/2016, data-base: fevereiro/2016) .
6.1	Foi também celebrado o contrato SR/PB 506/2017, em 28/8/2017, com o Consórcio Ambiente Brasil Engenharia Ltda. e Tecon Técnica e Consultoria Eireli - EPP, decorrente do Pregão Eletrônico objeto do Edital 0185/17-13, para execução dos serviços de apoio e assessoramento técnico à SR-DNIT/PB no atendimento às demandas ambientais decorrentes da obra em apreço, no valor de R$ 5.068.000,00 (jan/2017) , cerca de 44,29% abaixo do valor orçado de R$ 8.735.652,07. A ordem de serviço foi expedida em 4/9/2017.
7.	As principais constatações do trabalho de auditoria foram as seguintes:
a) projeto executivo deficiente; 
b) ausência de efetividade das ações promovidas pela Administração para solucionar questões relativas a desapropriações e remoções de interferências;
c) celebração de contrato com consórcio liderado por empresa estrangeira; 
d) pagamento antecipado referente ao serviço 'Instalação do Canteiro de Obras';
e) proposta contratada não apresenta orçamento acompanhado da composição de todos os custos unitários de serviços; 
f) fragilidades nas ações efetivadas pela Administração na gestão ambiental da obra;
g) ausência de cláusula essencial no contrato de supervisão das obras;
h) orçamento do edital sem as composições dos custos unitários dos itens 'Instalação do Canteiro de Obras', 'Mobilização e Desmobilização' e 'Manutenção do Canteiro de Obras;
i) restrição à competitividade da licitação decorrente de critérios inadequados de habilitação.
8.	O volume de recursos fiscalizados alcançou o montante de R$ 276.159.962,98, que se refere ao somatório nominal do valor pago à empresa que elaborou o projeto executivo (R$ 2.372.366,24, jan/2009) , e dos valores dos contratos celebrados para execução das obras (R$ 255.500.000,00, nov/2015) , para supervisão da execução das obras (R$ 8.437.000,00, out/2016) e para apoio à desapropriação dos imóveis (R$ 1.114.944,67, fev/2016) , e do orçamento previsto para contratação de apoio técnico às demandas ambientais (R$ 8.735.652,07, jan/2017) .
9.	Entre os benefícios estimados na fiscalização mencionou-se a correção de irregularidades ou impropriedades, decorrentes de futuras determinações e recomendações.
10.	Acolhendo integralmente a proposta de encaminhamento contida no Relatório de Fiscalização emitido pela equipe de fiscalização desta unidade técnica, de 30/9/2017 (peça 58) , endossado pelo supervisor (peça 59) , corpo diretivo da unidade (peça 60) e pela Secretaria de Fiscalização de Infraestrutura Rodoviária e de Aviação Civil (peça 61) , o Ministro Relator Augusto Sherman Cavalcanti, mediante despacho de 5/10/2017 (peça 68) , determinou:
10.1	a realização de oitiva, com fundamento no art. 250, inciso V, do RI/TCU:
a) do Departamento Nacional de Infraestrutura de Transportes - DNIT, na pessoa do seu superintendente regional no estado da Paraíba, mediante ofício 1.890/2017-TCU/SECEX-PB, de 9/10/2017 (peça 70) , conforme aviso de recebimento de 27/10/2017 (peça 119) , que, após pedido de prorrogação de prazo (peça 106) , concedida (peça 107) , encaminhou resposta em 28/11/2017 (peça 136) ;
b) da empresa projetista Contécnica Consultoria Técnica Ltda., mediante ofício 1.891/2017-TCU/SECEX-PB, de 9/10/2017 (peça 72) , conforme aviso de recebimento de 23/10/2017 (peça 82) , que, após pedidos de prorrogação de prazo (peça 83) , concedida (peça 84) , e de cópias e vistas (peças 125-127) , encaminhou resposta em 7/12/2017 (peça 138) ;
c) do Consórcio Construcap Copasa, mediante ofício 1.892/2017-TCU/SECEX-PB, de 9/10/2017 (peça 71) , conforme aviso de recebimento de 23/10/2017 (peça 81) , que, após pedidos de prorrogação de prazo (peça 95) e de cópias e vistas (peças 94, 122-124, 134-135 e 146-147) , encaminhou resposta em 7/12/2017 (peças 139-144) ;
d) da empresa supervisora Maia e Melo Engenharia Ltda., mediante ofício 1.902/2017-TCU/SECEX-PB, de 24/10/2017 (peça 73) , conforme aviso de recebimento de 24/10/2017 (peça 85) , que, após pedido de prorrogação de prazo (peça 91) , concedida (peça 98) , encaminhou resposta em 23/11/2017 (peça 131) .
10.2	a realização de audiência, com fundamento no art. 250, inciso IV, do RI/TCU:
	a) do Sr. Luiz Clark Soares Maia, na condição de Superintendente Regional do DNIT/PB, à época, mediante ofício 1.903/2017-TCU/SECEX-PB, de 10/10/2017 (peça 76) , conforme aviso de recebimento de 24/10/2017 (peça 117) , que encaminhou as razões de justificativas em 3/11/2017 (peça 92) ;
	b) do Sr. João Paulo Natari Barbosa, Superintendente Regional do DNIT/PB, à época, mediante ofício 1.904/2017-TCU/SECEX-PB, de 10/10/2017 (peça 75) , conforme aviso de recebimento de 24/10/2017 (peça 118) , que, após pedido de prorrogação de prazo (peça 89) , concedida (peça 97) , encaminhou resposta em 7/11/2017 (peça 103) ;
	c) do Sr. Rainer Rembrandt Pierre Branco, fiscal das obras, mediante ofício 1.905/2017-TCU/SECEX-PB, de 10/10/2017 (peça 74) , que, após pedido de prorrogação de prazo (peça 86) , concedida (peça 102) , encaminhou resposta em 10/11/2017 (peça 112) ;
	d) do Sr. Normando Lima de Oliveira Filho, Superintendente Regional do DNIT/PB, à época, mediante ofício 1.906/2017-TCU/SECEX-PB, de 10/10/2017 (peça 79) , conforme aviso de recebimento de 24/10/2017 (peça 114) , que encaminhou resposta em 7/11/2017 (peça 105) ;
	e) do Sr. José Antônio de Araújo Neto, membro da comissão permanente de licitação - Edital 0296/16-13, à época, mediante ofício 1.907/2017-TCU/SECEX-PB, de 10/10/2017 (peça 78) , conforme aviso de recebimento de 24/10/2017 (peça 115) , que, após pedido de prorrogação de prazo (peça 90) , concedida (peça 99) , encaminhou resposta em 7/11/2017 (peça 104) ;
	f) do Sr. Dácio Vales Lacerda, presidente da comissão permanente de licitação - Edital 0296/16-13, à época, mediante ofício 1.908/2017-TCU/SECEX-PB, de 10/10/2017 (peça 77) , conforme aviso de recebimento de 24/10/2017 (peça 116) , que, após pedido de prorrogação de prazo (peça 87) , concedida (peça 101) , encaminhou resposta em 3/11/2017 (peça 93) ;
	g) do Sr. Marcos Antônio de Medeiros, membro da comissão permanente de licitação - Edital 0296/16-13, à época, mediante ofício 1.909/2017-TCU/SECEX-PB, de 10/10/2017 (peça 80) , conforme aviso de recebimento de 24/10/2017 (peça 113) , que, após pedido de prorrogação de prazo (peça 88) , concedida (peça 100) , encaminhou resposta em 7/11/2017 (peça 96) .
11.	Acolhida a proposta contida na instrução de 27/4/2018 (peça 150) , conforme despacho desta unidade técnica (peça 151) , considerando o então transcurso de mais de quatro meses desde a oitiva do Dnit/PB nos presentes autos, de forma a subsidiar a instrução do presente feito com a situação atualizada da obra e das providências adotadas, encaminhou-se diligência ao Dnit/PB em 27/4/2018 (peça 152) solicitando:
	a) informações, comprovadas documentalmente, sobre a realização de Revisão de Projeto em Fase de Obras (RFPO) para adequar o projeto executivo, informando quais serviços já estariam com a revisão de projeto pronta ou em andamento (com a previsão de conclusão) , com o respectivo cronograma físico de execução dos serviços, em especial quanto às obras de artes especiais (individualizar a informação por OAE) ; quanto à determinação das caixas de empréstimos e das jazidas que serão utilizadas na obra; ao projeto de iluminação e se também estaria incluída a revisão do sistema de drenagem da obra; 
	b) informações quanto à fase em que se encontram os processos de desapropriação, detalhando os trechos da obra que já tiveram o cadastramento concluído e os que estão em andamento (com a previsão de conclusão) , bem como a previsão orçamentária prevista para fins de indenização (apresentar os produtos elaborados e apresentados pela Empresa Brasileira de Avaliações, Assessoria, Gerenciamento e Supervisão de Projetos Ltda.) ;
	c) informações quanto ao avanço das remoções de interferências que obstruem o bom andamento das obras, em especial às de responsabilidade da concessionária de energia elétrica, detalhando os trechos (realizados, em andamento e a iniciar) , com os respectivos cronogramas físicos, se existentes, fazendo juntada de documentação que ateste o encaminhamento da solução;
	d) informações e documentações respectivas, quanto à obtenção das autorizações de supressão vegetal (ASV) , detalhando os trechos da obra para os quais já foram obtidas e as tratativas quanto aos demais trechos;
	e) cópias dos produtos elaborados e apresentados pela Ambiente Brasil Engenharia Ltda., contratada para prestar os serviços de apoio e assessoramento técnico ambiental à obra em apreço;
	f) relatórios mensais, de maio de 2017 a março de 2018, emitidos pela empresa supervisora Maia Melo Engenharia Ltda.;
	g) último boletim de medição referente ao contrato para execução das obras;
	h) cópia do processo administrativo 50.613.SEI000679/2017, instaurado para apurar responsabilidades quanto às deficiências do projeto executivo da obra.
11.1	O Dnit/PB encaminhou resposta à diligência em 14/5/2018 (peças 156-200) .
12.	Incidentalmente, o Consórcio contratado para executar as obras, após pedido de cópias  destes autos em 21/5/2018 (peça 201) , considerando a alegada situação das obras completamente adversa ao avanço físico do empreendimento, solicitou, em 13/7/2018 (peças 205-206) , 'a intervenção deste Tribunal para determinar a imediata suspensão da execução da obra até que as frentes de serviços e projetos sejam integralmente liberados pelo Dnit/PB'.
EXAME TÉCNICO
13.	É possível, no estágio em que o processo se encontra, avaliar, a partir dos documentos e informações apresentados, o andamento e os entraves referentes à execução física da obra em apreço no decorrer de um ano, desde a visita da equipe de auditoria em julho de 2017, conforme Relatório de Auditoria (peça 58) ; passando pelos cenários apontados pelo Dnit em resposta à oitiva, em 28/11/2017 (peça 136) , e à diligência, em 14/5/2018 (peças 156-200) ; até os novos elementos trazidos pelo Consórcio Construcap/Copasa em 13/7/2018 (peças 205-206) .
13.1	A análise a seguir pretende também avaliar em que grau os achados de auditoria já estão gerando danos ou ao menos potencializando estes danos, se ainda não se efetivaram, bem como permitir a retroalimentação e a conclusão quanto às responsabilidades dos gestores que foram ouvidos em sede de oitiva ou de audiência.
13.2	Por último, considerando a gravidade dos achados e a sua suposta e preocupante incidência na execução físico-financeira do empreendimento, como apontado pelo Consórcio Construcap/Copasa, provocando atrasos consideráveis e necessidades de aditivos contratuais que provavelmente irão desbordar o limite legal de acréscimo contratual de 25%, far-se-á uma análise dos pressupostos para concessão da medida cautelar solicitada, sob a ótica exclusiva da defesa do interesse público.
14.	As irregularidades pelas quais o Dnit/PB e seus gestores e as empresas contratadas foram objetos de oitivas e ouvidos em audiência serão analisadas a seguir em conjunto e em confronto com as informações e razões de justificativas apresentadas, com a resposta do Dnit/PB à diligência e com as últimas informações prestadas pelo Consórcio construtor, bem como os demais documentos presentes nos autos.
I - RESPONSÁVEIS E ATOS OBJETO DE OITIVAS
15.	Achado 1: aprovação de projeto executivo das obras de adequação da BR-230/PB - km 0,0 - km 28,1, apresentando as seguintes deficiências, em desacordo com o disposto na Lei 8.666/1993, art. 6º, inciso X; art. 7º, § 1º; art. 7º, caput; art. 12; art. 40, § 2º, inciso I; art. 40, caput  (Achado III.1 do Relatório de peça 58) :
a) projeto de obras de arte especiais - OAEs com divergências quanto ao número e inclinação das estacas a serem executadas; ausência de memórias de cálculos das fundações de três viadutos; número de sondagens inferior ao número de apoios; e ausência de detalhamento das estacas raiz, em especial no que diz respeito à profundidade dessas peças;
b) estudos geotécnicos sem contemplar a pesquisa de caixas de empréstimo e jazidas de solos aproveitáveis, disponíveis na região onde as obras serão executadas;
c) ausência do componente projeto de iluminação;
15.1	Responsáveis: Departamento Nacional de Infraestrutura de Transportes - DNIT, na pessoa do seu superintendente regional no estado da Paraíba; empresa projetista Contécnica Consultoria Técnica Ltda.; Consórcio Construcap Copasa; empresa supervisora Maia e Melo Engenharia Ltda.
15.2	Manifestação do DNIT/PB apresentada em 28/11/2017 (peça 136) :
15.2.1	Inicialmente, quanto ao projeto de obras de arte especiais, o Dnit/PB informou sobre a necessidade da realização de Revisão de Projeto em Fase de Obras- RFPO, 'com vistas a adequar a solução projetada aos normativos vigentes, bem como promover a devida quantificação de serviços, execução de obra e segurança aos usuários'.
15.2.1.1	Acrescentou que Dnit/PB instaurou o processo administrativo 50613.SEIProcesso 000679/2017-53, destinado à apuração de eventuais responsabilidades da empresa projetista.
15.2.1.2	Reconhece a ausência das memórias de cálculo das OAEs a serem alargadas, atribuindo a falha a 'aparentes equívocos ocorridos na montagem final do Volume 3E - Memória de cálculo das estruturas, que serão revisados visando a inserção das mesmas'.
15.2.1.3	Quanto ao número reduzido de sondagens, inferior ao número de apoios, esclarece que o contrato celebrado com a empresa projetista previa inicialmente apenas quatro viadutos, tendo sido acrescentados, durante o estudo de tráfego do projeto e hidrológico, mais nove viadutos e o alargamento dos três existentes, resultando num total de 17 obras de artes especiais. Considerando, entretanto, as limitações existentes para formalizar aditivos para realizar as sondagens complementares, optou-se por realizar em quantitativos limitados, mas que foram tecnicamente suficientes para a elaboração do projeto executivo, uma vez que as características geotécnicas dos perfis de sondagens realizados apontavam para o mesmo horizonte geotécnico. Este fato teria sido 'confirmado pelas sondagens realizadas pelo Consórcio na fase de obras, cujos resultados mostraram-se compatíveis com as sondagens realizadas na fase de projeto'.
15.2.1.4	Quanto à ausência de detalhamento das estacas raiz, atribui a falha a possíveis equívocos ocorridos na montagem final do Volume 2, que será revisado para inserir as informações faltantes, mas que o comprimento das estacas estaria disponível no 'Volume 3E - Memória de cálculo das estruturas'.
15.2.2	No que se refere ao projeto executivo não contemplar a pesquisa de caixas de empréstimo e jazidas de solos aproveitáveis, disponíveis na região onde as obras seriam executadas, argumenta que os estudos geotécnicos registrados no 'Volume 3B - Estudos Geotécnicos' datam de dezembro de 2012, e que os vencimentos das licenças das jazidas apontadas no projeto ocorreram após o período de levantamento dos dados ou mesmo em datas posteriores à aprovação do projeto executivo.
15.2.2.1	Acresceu, ainda, que, considerando que o contrato com a projetista havia se encerrado; que o Dnit/PB não dispunha de ferramentas para realizar o levantamento atualizado das jazidas em 2016; e a urgência para garantir o emprego dos recursos financeiros disponíveis, foi que se promoveu a licitação com base nos dados constantes no projeto aprovado em 2014.
15.2.2.2	Concluiu, informando que o Dnit/PB estaria trabalhando, juntamente com a Supervisora e o Consórcio contratados, no sentido de definir, no processo de Revisão de Projeto em Fase de Obra - RPFO, as caixas de empréstimo e jazidas de solo que possibilitem a devida execução do empreendimento.
15.2.3	Quanto à ausência do componente projeto de iluminação, o gestor informou que ele não fazia parte do escopo do Edital 0491/09-13 para contratação da empresa projetista, o que inviabilizou a remuneração pela elaboração deste projeto.
15.2.3.1	Por este motivo, foi que se suprimiu este item de serviço do processo licitatório para contratação da empresa para executar as obras, ainda que inicialmente o edital original tenha previsto os respectivos custos com base em valores gerenciais.
15.2.3.2	Ao final, informa que o DnitPB estaria 'atuando para possibilitar a devida execução de tal componente'. 
15.3	Manifestação da Contécnica apresentada em 7/12/2017 (peça 138) :
15.3.1	Com relação às falhas nos estudos geotécnicos, fez um minucioso apanhado do levantamento das ocorrências dos materiais e da escolha dos mais indicados para solução do projeto - areais, pedreiras, empréstimos e jazidas, bem como da situação das respectivas licenças ambientais.
15.3.1.1	Quanto às ocorrências não listadas pela projetista, tais como as áreas da Cimpor, do Areal Express EMA e da Trocolli, informou que:
	a) a Cimpor foi indicada como o fornecedor mais adequado para a produção do cimento, mas não foi identificada à época a possibilidade de fornecer outros materiais para o projeto, principalmente em uma área de calcário;
	b) não se considerou no levantamento de ocorrências os areais da Express EMA e da Trocolli, pois o Areal Caxetu era o mais indicado como solução do projeto, em decorrência de sua viabilidade técnica, econômica e ambiental.  
15.3.1.2	Assim, conclui que indicou as unidades comerciais com capacidade técnica, ambiental, operacional e com viabilidade econômica, para atender as necessidades do empreendimento; e que o grande lapso de tempo entre os estudos geotécnicos (2012) e o início da execução das obras (2017) , problema crônico que afeta a administração pública, explicam as alterações na disponibilidade das unidades comerciais e nas novas alternativas adequadas à realidade atual.
15.3.2	No que concerne à ausência do projeto de iluminação, a Projetista informa que ele não fez parte do objeto da sua contratação, não podendo lhe ser imputada qualquer responsabilidade.
15.3.3	Quanto às obras de artes especiais, a Projetista manifestou-se como relatado nos itens seguintes.
15.3.3.1	Reconhece que houve uma divergência quanto ao número das estacas na apresentação dos desenhos em planta e corte, mas que o desenho foi revisado e disponibilizado ao Dnit/PB em abril de 2017, inclusive quanto à OAE da estaca 307.
15.3.3.2	Também reconhece que o número de sondagens é inferior ao de apoios, mas que assim ocorreu em decorrência do contrato original ter previsto quatro interseções em dois níveis e posteriormente ter sido aumentado esse número para treze, uma ponte e o alargamento de três viadutos. Assim, mesmo formalizando o quarto aditivo, insuficiente para cobrir os custos adicionais, optou-se por minimizar as sondagens, com o conhecimento e anuência do Dnit, principalmente no segmento inicial de 15 km, onde a caracterização do perfil geotécnico é bastante conhecida e uniforme. As sondagens executadas na fase de obra pela Construtora deram resultados idênticos às realizadas pela Projetista, o que comprovou a avaliação feita na fase de projeto.
15.3.3.3	Sobre o detalhamento das estacas raiz, informa que as suas características geométricas, inclusive profundidade, foram apresentadas no Volume 3E - Memória de Cálculo das Estruturas - Dimensionamento das Estacas, e seus comprimentos foram discriminados na memória de cálculo de quantidades. Acrescenta, ainda, que o projeto estrutural não contemplou o detalhamento da armação da estaca em decorrência da flexibilização do tipo de armadura, pois o resultado final de carga de trabalho pode ser alcançado igualmente, sem comprometer a segurança, com diferentes proposições.
15.3.3.3.1	A prova de carga feita na execução da obra do viaduto da estaca 307, obrigatória ante as particularidades de aumento e posterior queda da resistência do terreno, entretanto, não confirmou a resistência teórica prevista no projeto, o que levou à necessidade de reavaliação dos projetos de fundação no tocante ao comprimento das estacas, que também deverá ser estendido para as demais obras no segmento compreendido nos primeiros quinze quilômetros, onde o perfil do terreno de fundação tem as mesmas características.
15.3.3.4	Quanto à informação de que terra armada projetada para os viadutos não revestiam os pilares, o que favoreceria a corrosão destes elementos estruturais, aduz que não há norma que oriente que deve ser feito esse revestimento para evitar a corrosão dos pilares.
15.3.3.5	Ao contestar parecer emitido por técnico do Dnit/PB, a projetista sustenta que os quatro muros de contenção das estacas 793/818/995 tem o detalhamento dos seus orçamentos na versão final do projeto executivo, no volume 4 - Orçamento_R01, publicado em 18/8/2016, constante do edital da Concorrência.
15.3.3.6	Da mesma forma, sustenta que os laudos de vistoria das obras de artes especiais existentes foram apresentados no Tomo II do Relatório Preliminar (RP-01) , referente à Fase Preliminar dos serviços de elaboração do projeto executivo.
15.3.3.7	Com referência à ponte sobre o rio Jaguaribe, argumenta que, embora seu greide vá se elevar em dois metros, as vias laterais ficarão niveladas, não necessitando de nenhum tipo de dispositivo de contenção entre elas.
15.3.3.8	Quanto à ausência das memórias de cálculo das fundações das OAEs das estacas 217, 753 e 1015, contesta afirmando que a memória de cálculo da primeira OAE consta do volume 3E - Memória de Cálculo das Estruturas; e que as das outras duas OAEs serão incluídas na revisão do volume referenciado.
15.3.3.9	Com relação à ausência do projeto de fundação dos alargamentos dos viadutos, informa que por equívoco não foi incluído na versão entregue ao Dnit, mas incluiu como anexo à sua manifestação, ressaltando que todos os elementos que compõe a infraestrutura foram quantificados e orçados, não causando prejuízo financeiro à obra.
15.3.3.10	Compreende que o trabalho executado pela Projetista foi sólido e conclusivo, tanto que o projeto executivo foi aprovado pelo Dnit/PB em 16/12/2014; que não houve descumprimento das normas referentes à apresentação do projeto executivo, realizado de acordo com as normas técnicas; e que as fragilidades verificadas dizem respeito muito mais às soluções técnicas divergentes do que a falhas propriamente ditas.
15.4	Manifestação do Consórcio Construcap Copasa apresentada em 7/12/2017 (peças 139-144) :
15.4.1	O representante do Consórcio, com relação às obras de artes especiais, destacou que não constavam do projeto executivo informações essenciais para a execução das fundações em Estaca Raiz, 'tais como armadura e o comprimento das estacas, que estavam detalhados em quantidade inferior ao atendimento das cargas solicitadas em projeto'. Além disso, identificou as seguintes inconsistências de projeto:
a) Divergências na sequência prevista para carga nas cordoalhas e nos alongamentos calculados para as vigas pré-moldadas e para as protensões;
b) Necessidade de ajustes nas quantidades de armadura das esperas dos pilares, bem como ajustes na direção e sentido das dobras; 
e) Taxa de aço muito baixa para a Travessa;
d) Taxas para a armadura das lajes dos Tabuleiros e dos Blocos de Fundação baixas, quando comparadas com obras similares realizadas;
e) Incompatibilidades entre o projeto de implantação das passarelas e o projeto geométrico da obra.
15.4.1.1	Acresce que o Consórcio teve que realizar sondagens complementares para confirmar os estudos geotécnicos da empresa projetista, tendo constatado divergências quanto à profundidade necessária nas fundações das OAEs, entre a projetada e a efetivamente verificada, que foi posteriormente corroborada por parecer elaborado pela empresa Engeobase.
15.4.1.2	Tais falhas de projeto foram comunicadas ao Dnit e objeto de esclarecimentos junto à empresa projetista, e ensejou a realização, por iniciativa própria do Consórcio, de ensaio de corpo de prova de carga em uma estaca de fundação, que confirmou as inconsistências apontadas.
15.4.1.3	Diante desta situação, a empresa projetista autorizou realizar as alterações de projeto necessárias à correta execução da obra e o Dnit constituiu comissão de aprovação de revisão de projeto em fase de obras, conforme relatada em ata de reunião ocorrida no dia 6/7/2017.
15.4.1.4	Na sequência, observa que até o momento de sua manifestação, persistiam as seguintes deficiências de projeto não solucionadas, que ensejariam a revisão dos projetos das treze OAEs previstas no contrato, conforme correspondências enviadas ao Dnit, em 16/11/2017 (peça 140, p. 107-110) , e à empresa Supervisora, em 21/11/2017 (peça 140, p. 111) :
	a) na execução das vigas pré-moldadas e das protensões, verificou-se divergências na sequência prevista para carga nas cordoalhas e nos alongamentos calculados, tendo sido revisados os parâmetros;
	b) necessidade de ajustes nas quantidades de armadura das esperas dos pilares, como também na direção e sentido das dobras;
	c) na execução da travessa, verificou-se que a taxa de aço estava muito pequena, tendo sido revisado, mas que ainda havia problemas na distribuição deste reforço ao longo da peça;
	d) a armadura das lajes dos tabuleiros e os blocos de fundação apresentam taxas inferiores ao já realizados em obras similares.
15.4.2	O Consórcio construtor não se posicionou quanto às deficiências de projeto relacionadas aos estudos geotécnicos, que não contemplaram a pesquisa de caixas de empréstimo e jazidas de solo disponíveis na região onde as obras serão executadas; e à ausência do componente projeto de iluminação.
15.4.3	Como informação adicional, não inserida no Relatório de Fiscalização emitido pela equipe de auditoria deste Tribunal, o Consórcio construtor revela que a quase totalidade dos sistemas de drenagem projetados apresentaram-se inexequíveis, incluindo todos os bueiros previstos, devido à ausência de deságue nos mesmos, o que impossibilita a sua execução e seu correto e adequado funcionamento. 
15.4.3.1	Para garantir que as obras fossem executadas no prazo contratual, o Consórcio realizou a locação, escavação e preparo para concretagem de berços em diversos pontos, mas a empresa Supervisora orientou para que se paralisassem os serviços. 
15.4.3.2	Estas inconsistências foram objetos de comunicações encaminhadas pelo Consórcio ao Dnit e à empresa Supervisora, entre 23/5/2017 e 9/10/2017 (peça 140, p. 38-39, 73, 84-89, 91, 96-97, 98-100) ; e o Consórcio construtor estaria aguardando o recebimento dos projetos revisados para a retomada dos serviços.
15.5	Manifestação da Maia e Melo Engenharia Ltda. apresentada em 23/11/2017 (peça 131) :
15.5.1	Limitou-se o representante da Supervisora a alegar que a empresa não tem qualquer responsabilidade relativa ao projeto executivo elaborado por outra empresa de consultoria e aprovado pelo Dnit, para concluir que não há ato imputável à Defendente.
15.6	Resposta do DNIT/PB à diligência, apresentada em 14/5/2018 (peças 156-200) , in verbis:
a) Foi apresentada a Portaria 1.052 de 27/02/2018 que aprova a 1ª RPFO com vistas ao contrato SRPB 919/2016; Foi anexada uma lista dos serviços contemplados na 1ª RPFO; O cronograma físico Financeiro atualizado da obra foi anexado; Quanto ao cronograma individual de execução por OAE, informamos que a 1ª RPFO não contemplou a revisão completa das OAEs. Foram executadas as fundações das OAEs 217 e 307. Iniciará nesta segunda quinzena de maio a fundação da OAE 425 e a sequência geográfica deverá ser seguida (OAE 470, 593, 647, 725, 782, 845, 1132, 1340...) , informa-se entretanto que todas as OAEs estão passando por revisão de projeto e que encontra-se aprovada a OAE 307 para execução total. A mesma fará parte da 2ª RPFO, que está em fase de montagem. Apresenta-se uma Lista dos Serviços previstos para a 2ª RPFO; Quanto à determinação dos empréstimos e jazidas, anexou-se uma coletânea de correspondências consolidadas na Tabela Resumo; Quanto ao projeto de iluminação temos a informar que este ainda não foi desenvolvido, embora suas premissas já tenham sido discutidas internamente. Esta Superintendência avalia a possibilidade de lançar editais independentes para a contratação do projeto de iluminação e para sua execução. Ressalta-se que sua execução somente seria possível após a finalização da obra, ainda que seja uma finalização parcial (por trechos) .
15.6.1	Quanto às reformulações do projeto, o Dnit/PB fez juntada da 1ª Revisão de Projeto em Fase de Obra, aprovada pela Portaria 040, de 28/2/2018 (peça 156, p. 5) , com a previsão das alterações propostas pela empresa Supervisora das obras, Maia e Melo Engenharia Ltda., nos serviços de terra armada, compactação de aterro, construção de camada final de aterro rochoso e revisão da profundidade da fundação para cerca de 20 metros, para a OAE da estaca 307; bem como revisão das fundações, também para 20 metros, das OAEs das fundações das estacas 217 e 425 (peça 156, p. 6-12) .
15.6.2	Com relação ao processo administrativo para apurar a responsabilidade da empresa projetista, as informações e documentos trazidos pelo Dnit/PB dão conta que o despacho inicial  informando a abertura do processo administrativo instaurado (50613.SEI/Processo 000665/2017-30) , foi emitido em 30/10/2017 (peça 200, p. 108) ; seguidos de outro despacho inicial em 31/10/2017 (peça 199, p. 144-145) ; em 6/12/2017, encaminhando para instrução; em 9/1/2018, encaminhando para providências iniciais; e em 11/5/2018, solicitando informações atualizadas sobre a obra em apreço, que seriam exatamente aquelas já encaminhadas a este Tribunal como comentários do gestor no Relatório de Auditoria em apreço, em 26/9/2017 (peça 200, p. 16-104) .
15.6.3	Com relação às jazidas, fez juntada dos levantamentos efetuados pela empresa Supervisora, encaminhado para o Dnit/PB em 24/4/2017, acerca das licenças de exploração das áreas de empréstimos e jazidas indicadas no projeto (peça 156, p. 18-66) .
15.7	Informações prestadas na solicitação apresentada pelo Consórcio Construcap-Copasa em 13/7/2018 (peças 205-206) :
15.7.1	Inicialmente, o Consórcio repisa que o projeto executivo original continha uma série de erros e deficiências graves que impossibilitaram a realização de serviços, em especial quanto aos dispositivos de drenagem, às OAEs e às passarelas de pedestres.
15.7.2	Em seguida, argumenta que o Consórcio reiteradamente informou o Dnit/PB sobre a necessidade de revisão dos projetos, mas que tão somente em 23/2/2018 foi disponibilizada a versão final do projeto executivo de drenagem, referente ao trecho do km 1,8 ao km 5,0 (Carta Ct. 020/2018, peça 206, p. 183) , mesmo assim sem a obtenção prévia da licença e autorizações municipais quanto aos deságues, pois as redes de drenagem ultrapassam a faixa de domínio da rodovia, o que estaria impedindo a execução dos serviços, embora o Consórcio tenha solicitado a solução dessa pendência, mediante Correspondências 090/2017, de 4/12/2017 (peça 206, p. 185) e 136/2018, de 15/6/2018 (peça 206, p. 186) .
15.7.3	Com relação ao projeto executivo das Obras de Arte Especiais (OAEs) , informou que ainda não havia uma definição final sobre a correção do projeto e resultados concretos que permitissem o avanço das obras.
15.7.3.1	Somente em 30/1/2018 o Dnit teria solicitado do Consórcio que elaborasse RFPO referente às OAEs, mediante Ofício 3017/2018 (peça 206, p. 191-192) , que teria aceitado realizar a revisão de projeto, desde que se mantivesse o equilíbrio econômico-financeiro contratual, conforme Correspondência 099/2018, de 19/2/2018 (peça 206, p. 193-194) ; tendo apresentado, em 19/3/2018, o valor referente à elaboração do RFPO e a necessidade de celebrar termo aditivo com este objetivo (Correspondência 103/2018, peça 206, p. 195-199) .
15.7.3.2	Em abril de 2018, o Consórcio teria elaborado revisão parcial do projeto executivo da OAE 307 (Correspondência 113/2018, peça 206, p. 200) , aprovada pelo Dnit/PB em 14/5/2018 (Ofício 15370/2018, peça 206, p. 208-216) , tendo o Consórcio mobilizado suas equipes para executar os serviços de reforço na infraestrutura e mesoestrutura da OAE, mas que a execução dos desvios das marginais e do muro de terra armada nesta OAE continuava impedida devido à existência de interferências provocadas por redes de telecomunicação (Correspondência 132/2018, peça 206, p. 67-90) .
15.7.3.3	Em junho de 2018, o Consórcio também teria elaborado revisão do projeto executivo da OAE 217, que estaria em análise pela Autarquia (Ofício 22706/2018, peça 206, p. 201-207) .
15.7.3.4	Em 16/5/2018, o Consórcio teria sido surpreendido pela informação prestada pelo Dnit/PB de que havia recebido oito volumes de revisão dos referidos projetos, que estariam sob análise daquela Superintendência (Ofício 15909/2018-SECONT, peça 206, p. 217-218) .
15.7.3.5	Mais uma vez, em 25/6/2018, o Consórcio teria sido surpreendido com a cobrança pelo Dnit/PB de celeridade no seguimento das revisões de projeto das OAEs e com a informação de que elas só poderiam ser realizadas a título gratuito (Ofício 21631/2018, peça 206, p. 219-220) .
15.7.3.6	O Consórcio recusou este ônus adicional, pois entende não ser razoável, considerando os prejuízos suportados com as deficiências de projeto e demais impedimentos, de ter que despender esforços adicionais, além dos já expendidos e sem pagamento, para continuar as revisões dos projetos a título gratuito, o que configuraria enriquecimento ilícito por parte da administração pública; concluindo que somente a empresa projetista ou o Dnit/PB teria a responsabilidade de fazer as revisões sem ônus financeiro. 
15.7.3.7	Diante desse contexto, o Consórcio informou ao Dnit/PB sobre a impossibilidade de prosseguir com a elaboração do RPFO das demais OAEs a título gratuito (Correspondência 141/2018, peça 206, p. 221-223) , no que estaria aguardando o posicionamento do Dnit/PB; e ressaltando que foi aprovado o RPFO da estaca 307, concluído o RFPO da estaca 217 e que estaria em andamento o RPFO da estaca 425 e sendo executados os serviços escassos possíveis.
15.7.4	Quanto à revisão dos projetos executivos das passarelas, o Consórcio informou que até então o Dnit/PB não havia apresentado qualquer posicionamento, o que impossibilitava a execução dos respectivos serviços.
15.7.5	Informa, ainda, que então, passado 'mais de um ano após a celebração do Contrato entre o Consórcio e o DNIT/PB, apenas cerca de 8% (oito por cento) dos serviços se encontram liberados para execução e, mesmo assim, de forma fragmentada ao longo do trecho da obra, gerando  improdutividades e prejuízos ao Consórcio'.
15.8	Análise:
15.8.1	Preliminarmente, conforme consulta ao Siafi, para execução do contrato de execução das obras foi emitida a nota de empenho em 30/12/2016, no valor de R$ 149.750.000,00 (2016NE804188) , e emitidas as seguintes ordens bancárias e respectivos boletins de medição (peças 171, p. 86-88; 173, p. 16-19; 175, p. 41-45; 177, p. 129-131; 185, p. 73-74; 189, p. 72-74; 192, p. 67; 194, p. 86; 196, p. 50-85; 199, p. 1-10) , com percentuais aproximados, pois os valores constantes do Siafi já estão deduzidos do ISS, referenciados ao valor total do contrato de R$ 255.500.000,00, nos exercícios de 2017 e 2018:
Tabela 1: Ordens bancárias e medições do Contrato SR-DNIT/PB 919/2016
	Ordem Bancária
	Data
	Valor (R$) 
	Medição
	Percentual
	Mês

					No mês
	Acumulado
	
	2017OB838939
	1/8/2017
	1.873.066,70
	1ª
	0,73%
	0,73%
	Mar/2017

	2017OB838978
	1/8/2017
	1.843.251,21
	2ª
	0,72%
	1,45%
	Abr/2017

	2017OB847270
	25/8/2017
	478.631,68
	3ª
	0,19%
	1,64%
	Mai/2017

	2017OB849497
	6/9/2017
	310.219,79
	4ª
	0,12%
	1,76%
	Jun/2017

	2017OB857815
	17/10/2017
	548.432,45
	5ª
	0,21%
	1,98%
	Jul/2017

	2017OB861482
	8/11/2017
	1.424.436,89
	6ª
	0,56%
	2,54%
	Ago/2017

	2017OB867380
	4/12/2017
	1.255.417,83
	7ª
	0,49%
	3,03%
	Set/2017

	2017OB870848
	8/12/2017
	2.394.737,60
	8ª
	0,94%
	3,96%
	Out/2017

	2018OB802833
	29/1/2018
	2.468.632,24
	9ª
	0,97%
	4,93%
	Nov/2017

	2018OB802937
	29/1/2018
	151.866,81
	9ª
	0,06%
	4,99%
	Nov/2017

	2018OB806319
	9/2/2018
	798.685,12
	10ª
	0,31%
	5,30%
	Dez/2017

	2018OB813199
	9/3/2018
	79.516,39
	11ª
	0,03%
	5,33%
	Jan/2018

	2018OB820593
	12/4/2018
	236.259,37
	12ª
	0,09%
	5,43%
	Fev/2018

	2018OB826768
	2/5/2018
	1.606.071,69
	13ª
	0,63%
	6,05%
	Mar/2018

	2018OB831552
	28/5/2018
	726.746,58
	14ª
	0,28%
	6,34%
	Abr/2018

	2018OB836361
	20/6/2018
	868.128,23
	15ª
	0,34%
	6,68%
	Não consta

	2018OB849449
	24/8/2018
	1.199.648,42
	16ª
	0,47%
	7,15%
	Não consta

	2018OB855502
	20/9/2018
	1.866.842,43
	17ª
	0,73%
	7,88%
	Não consta

	2018OB863239
	19/10/2018
	2.509.629,53
	18ª
	0,98%
	8,86%
	Não consta

	Total (R$) 
	22.640.220,96
		8,85%
		
Fonte: Elaboração própria
15.8.2	Quanto aos outros contratos celebrados para execução dos serviços de supervisão da obra, com a empresa Maia Melo Engenharia Ltda., no valor de R$ 8.437.000,00 (Contrato SR/PB-152/2017-00 - Pregão Eletrônico 00478/2016) ; de serviços de apoio especializado aos processos de desapropriação dos imóveis, com a empresa EBA, no valor de R$ 1.114.944,67 (Contrato SR/PB-0165/2017 - Pregão Eletrônico 00359/2016) ; e do contrato SR/PB 506/2017, em 28/8/2017, com o Consórcio Ambiente Brasil (contrato SR/PB 506/2017 - Pregão Eletrônico Edital 0185/17-13) , para execução dos serviços de apoio e assessoramento técnico à SR-DNIT/PB no atendimento às demandas ambientais, no valor de R$ 5.068.000,00, foram estes os montantes dos pagamentos efetuados:
	Beneficiado
	Data inicial
	Data final
	Valor (R$) 
	Medição

	Maia Melo
	17/8/2017
	17/10/2018
	3.246.479,56
	1ª a 18ª

	EBA
	4/9/2017
	14/9/2018
	1.062.162,39
	1ª a 7ª

	Consórcio Ambiente
	19/12/2017
	5/10/2018
	1.196.768,77
	1ª a 12ª

	Total (R$) 
	5.505.410,72
	
15.8.3	Não obstante o cronograma físico-financeiro original ter previsto que a obra seria executada em 36 meses (até 23/2/2020) , a continuar o ritmo das obras verificados nos primeiros 18 meses, quando somente foi financeiramente pagos aproximadamente 8,85% do valor total do contrato original ou 8,27% do valor contratual em abril de 2018, a obra será concluída em aproximadamente 203 meses (16 anos e 11 meses) contados da ordem de início dos serviços expedida em 10/3/2017, ou seja, em 22/11/2033, daqui a 15 anos. Por oportuno, a empresa Supervisora já estimava em correspondência de 21/8/2017 que a obra iria somente ser concluída em 18/7/2025 (peça 176, p. 76) .
15.8.4	Pelos boletins de medição, até abril de 2018, por categorias de serviços, foram estes os valores e respectivos percentuais de execução realizados:
Tabela 2: Execução por categorias de serviços do Contrato SR-DNIT/PB 919/2016
	Serviços
	Contratual
	Contrato abr/2018
	Medição abr/18
	% Executado

	Serviços preliminares
	96.094,82
	96.094,82
	27.452,12
	28,57%

	Terraplenagem
	33.813.986,18
	46.873.404,39
	4.852.321,33
	10,35%

	Drenagem e OAC
	17.086.419,13
	17.086.419,13
	89.802,07
	0,53%

	Pavimentação
	88.849.333,47
	88.849.333,47
	236.584,39
	0,27%

	Sinalização
	1.504.670,93
	1.504.670,93
	0,00
	0,00%

	OAEs
	89.040.956,13
	   94.358.875,64
	7.940.847,34
	8,42%

	Meio ambiente
	2.732.643,40
	2.732.643,40
	0,00
	0,00%

	Obras complementares
	16.430.228,15
	16.430.228,15
	5.196,45
	0,03%

	Contenções
	1.188.653,42
	1.188.653,42
	0,00
	0,00%

	Instalação do canteiro
	3.786.819,16
	3.786.819,16
	3.760.311,42
	99,30%

	Manutenção do canteiro
	906.040,80
	906.040,80
	61.308,70
	6,77%

	Mobilização/desmobilização
	64.154,41
	64.154,41
	32.077,20
	50,00%

	Total (R$) 
	255.500.000,00
	273.877.337,16
	17.005.942,60
	6,21%

15.8.4.1	O aumento de 7,19% do valor contratual, passando de R$ 255.500.000,00 para R$ 273.877.337,16, deve-se basicamente à 1ª Revisão de Projeto em Fase de Obras (RPFO) ,  elaborada pela empresa Supervisora, no valor de R$ 18.377.378,51 (peça 156, p. 5-12) , abrangendo os seguintes serviços de terraplenagem e das obras de arte especiais: modificação de jazida e alteração da DMT, aumento de área da terra armada da OAE da estaca 307, substituição da compactação de aterro de 95% para 100% proctor PN, construção de camada final de aterro rochoso no lugar de solo e revisão do comprimento das estacas para 20 m das OAEs das estacas 217, 307 e 425.  
15.8.5	O cronograma físico-financeiro foi afetado, como adiante será relatado nesta instrução, principalmente pelas deficiências do projeto executivo, pela não remoção das interferências, pelo atraso nas desapropriações e pelas questões ambientais, nesta ordem decrescente de importância e abrangência dos efeitos impeditivos sobre a regular execução da obra. Acresça-se que também será abordada a provável inércia do Consórcio construtor em atacar as frentes de serviços liberadas.
15.8.6	Restaram mais do que comprovadas as deficiências do projeto executivo, tanto pela ausência do projeto de iluminação e dos estudos geotécnicos que não contemplou a pesquisa de caixas de empréstimo e jazidas de solos aproveitáveis, disponíveis na região onde as obras seriam executadas; quanto no projeto das obras de arte especiais, com divergências quanto ao número e inclinação das estacas a serem executadas, ausência de memórias de cálculos das fundações de três viadutos, número de sondagens inferior ao número de apoios e ausência de detalhamento das estacas raiz, em especial no que diz respeito à profundidade dessas peças.
15.8.6.1	Adicionalmente, ainda foram relatadas pelo Consórcio construtor deficiências nos projetos executivos das passarelas e da drenagem, também confirmadas em confronto com os Relatórios de Supervisão emitidos entre maio de 2017 e março de 2018.
15.8.7	A mais importante deficiência refere-se aos projetos das OAEs e foram apontadas inicialmente pela empresa Supervisora e Consórcio construtor, e reconhecidas parcialmente pelo próprio Dnit/PB e pela empresa projetista, ainda que estes atribuam parcela das deficiências a equívocos na formatação dos volumes do projeto executivo, como a divergência quanto ao número das estacas na apresentação dos desenhos em planta e corte, mas que o desenho teria sido revisado e disponibilizado ao Dnit/PB em abril de 2017, inclusive quanto à OAE da estaca 307; e de que o detalhamento das estacas raiz e as suas características geométricas, inclusive profundidade, foram apresentadas no Volume 3E - Memória de Cálculo das Estruturas - Dimensionamento das Estacas, e seus comprimentos foram discriminados na memória de cálculo de quantidades.
15.8.7.1	O Dnit/PB e a empresa projetista também reconhecem que o número de sondagens é inferior ao de apoios, mas que assim ocorreu em decorrência do contrato original ter previsto quatro interseções em dois níveis e posteriormente ter sido aumentado esse número para treze, uma ponte e o alargamento de três viadutos, sem que a formalização de aditivo fosse suficiente para cobrir os custos adicionais; mas que a minimização das sondagens deu-se no segmento inicial de 15 km, onde a caracterização do perfil geotécnico seria bastante conhecida e uniforme. 
15.8.7.2	Por oportuno, estas são as OAEs, viadutos e pontes, previstas no projeto executivo e contratadas, já com o valor acrescido por conta das revisões dos respectivos projetos, e o valor acumulado das medições até abril de 2018:
Tabela 3 - Valores das OAEs em terra armada da BR-230/PB - Cabedelo (nov/2016) 
	OAE
	Valor (R$) 
	Valores executados até abril/2018 (R$) 
	% executado

			Infra
	Meso
	Super
	Contenção
	Total
	
	Estaca 99
	5.915.345,33
	0,00
	0,00
	0,00
	0,00
	0,00
	0,00%

	Estaca 217
	6.869.807,51
	1.180.328,94
	0,00
	597.203,18
	192.736,97
	1.970.269,09
	28,68%

	Estaca 307
	5.490.925,22
	747.230,47
	199.383,53
	686.012,75
	829.130,24
	2.461.756,99
	44,83%

	Estaca 425
	5.790.125,57
	   433.489,40
	0,00
	682.778,38
	598.130,42
	1.714.398,20
	29,61%

	Estaca 470
	5.148.036,79
	0,00
	0,00
	349.173,15
	    3.692,85
	   352.866,00
	6,85%

	Estaca 593
	5.352.217,47 
	0,00
	0,00
	918.513,02
	523.044,04
	1.441.557,06
	26,93%

	Estaca 647
	5.488.580,59
	0,00
	0,00
	188.797,23
	0,00
	   188.797,23
	3,44%

	Estaca 725
	4.542.358,56
	0,00
	0,00
	0,00
	0,00
	0,00
	0,00%

	Ponte sobre o rio Jaguaribe
	2.374.645,04
	0,00
	0,00
	0,00
	0,00
	0,00
	0,00%

	Estaca 782
	4.260.754,88
	0,00
	0,00
	0,00
	0,00
	0,00
	0,00%

	Estaca 845
	5.192.310,54
	0,00
	0,00
	0,00
	0,00
	0,00
	0,00%

	Estaca 1132
	5.517.265,72
	0,00
	0,00
	0,00
	0,00
	0,00
	0,00%

	Estaca 1216
	3.642.764,17
	0,00
	0,00
	0,00
	0,00
	0,00
	0,00%

	Estaca 1340
	3.218.643,42
	0,00
	0,00
	0,00
	0,00
	0,00
	0,00%

	Alargamento 753
	1.383.124,38
	0,00
	0,00
	0,00
	0,00
	0,00
	0,00%

	Alargamento 1015
	2.112.992,53
	0,00
	0,00
	0,00
	0,00
	0,00
	0,00%

	Alargamento 1192
	1.460.959,89
	0,00
	0,00
	0,00
	0,00
	0,00
	0,00%

	Total (R$) 
	63.485.828,4
	2.361.048,81
	199.383,53
	3.422.477,71
	2.146.734,52
	8.129.644,57
	11,02%

Fonte: Elaboração própria
15.8.7.3	As deficiências verificadas nos projetos executivos são de natureza quantitativa e qualitativa, não trazendo informações fundamentais para a execução das OAEs, tanto que todas elas estão sendo objetos de formalização de Revisão de Projetos em Fase de Obras. Na sequência cronológica, desde o início das obras em março de 2017, verificaram-se as seguintes deficiências, conforme os relatórios de supervisão referentes aos meses de:
	a) junho de 2017, a empresa Supervisora e o Consórcio construtor detectaram a necessidade de revisar a fundação da OAE da estaca 307 (peça 173, p. 206, 208, 211, 220; peça 174, p. 9, 52, 61) e de outras OAEs (peça 174, p. 45) ;
	b) julho de 2017, o Dnit/PB solicitou e a empresa Supervisora apresentou proposta de preços (peça 174, p. 136-137, 214-217; peça 175, p. 2-4, 8, 84-87, 107-108, 497) para revisar os projetos do comprimento das fundações dos viadutos compreendidos entre o km 1,8 e o km 15,08 (R$ 150.000,00) ;
	c) agosto de 2017, o Consórcio construtor entregou a revisão do projeto executivo dos muros de terra armada das OAEs das estacas 307, 425 e 593 (peça 176, p. 79, 95, 98, 149-150, 166, 169) e discutiu-se a alteração do plano de protensão das OAEs (peça 176, p. 88-90, 96, 159-161, 167) ;
	d) setembro de 2017, a empresa Supervisora cobrou do Dnit/PB uma posição quanto a sua proposta de revisão dos projetos apresentada em julho de 2017 (peça 178, 23-24; peça 179, p. 19-20) ; discutiu-se mais uma vez a alteração do plano de protensão das OAEs (peça 178, p. 25-31, 75-79; peça 179, p. 21-27, 71-75) ; informou-se sobre a conclusão da execução da fundação da OAE da estaca 307 e cobrou-se a revisão das fundações das demais OAEs (peça 178, p. 80; peça 179, p. 76) ;
		e) outubro de 2017, a empresa Supervisora e o Consórcio construtor constataram divergências entre a memória de cálculo de estruturas e o projeto de execução, no tocante às travessas da OAE da estaca 307, que demanda revisão de projeto que irá gerar acréscimo de quantidades, especialmente na taxa de aço da travessa (peça 182, p. 155) ; e disponibilizou-se a revisão do comprimento das fundações da OAE da estaca 425 (peça 182, p. 174-178; peça 183, p. 1-25; peça 184, p. 1-4; peça 186, p. 99-132) ;
		f) novembro de 2017,  foram entregues as revisões do projeto da fundação das OAE da estaca 217 (peça 187, p. 121-122; peça 188, p. 11-12; peça 190, p. 169-170) ; repisou-se as divergências entre a memória de cálculo de estruturas e o projeto de execução, no tocante às travessas da OAE da estaca 307 (peça 187, p. 13-14, 77, 124-126, 129-137; peça 188, p. 1-6, 15-17, 20; peça 190, p. 172-174, 177-191) ; a empresa Supervisora apresentou nova proposta de aditivo para incluir o redimensionamento dos blocos das fundações das OAEs, pois havia sido objeto do primeiro aditivo exclusivamente a revisão do comprimento das estacas (peça 187, p. 82-83; peça 190, p. 130-131) ; e a empresa Supervisora disponibilizou a proposta da primeira RPFO (peça 188, p. 8, 14; peça 190, p. 193) ;
		g) dezembro de 2017, a empresa supervisora anotou a necessidade de se adotar solução para a fundação da OAE da estaca 99 diferente da do projeto, pois teriam que ser usadas estacas de até 45m, bem como de fazer sondagens e revisão das OAEs das estacas 470, 593, 647 e 725 (peça 191, p. 80-84; peça 193, p. 70-74) ; e repisou-se as divergências entre a memória de cálculo de estruturas e o projeto de execução, no tocante às travessas da OAE da estaca 307 (peça 191, p. 101-104; peça 193, p. 91-94) ;
		h) janeiro de 2018, o Dnit/PB consultou o Consórcio construtor sobre o interesse em revisar os projetos das OAEs (peça 193, p. 191) ; a empresa Supervisora disponibilizou a versão final da 1ª RPFO (peça 194, p. 24; peça 195, p. 19) ; estudou-se a possibilidade de deslocamento da OAE da estaca 725, aumentando o seu comprimento em 21 metros e o custo de R$ 2.112.129.28 para R$ 3.000.000,00 (peça 194, p. 25-27, 45-46; peça 195, p. 20-22, 40-41) ; e o Consórcio construtor informou, em 24/1/2018, que à época somente era possível executar os serviços de fundações das OAEs (peça 194, p. 48-51; peça 195, p. 43-46) .
		i) fevereiro de 2018, o Consórcio construtor manifestou ao Dnit/PB o seu interesse em promover as revisões dos projetos de OAEs, em 19/2/2018 (peça 195, p. 69) ; e disponibilizou-se a versão final da RPFO (peça 196, p. 30, 129) ; 
		j) março de 2018, a empresa Supervisora informou que o Consórcio construtor estaria efetuando as revisões dos projetos das OAEs das estacas 217 e 307, que ainda não tinham sido apresentadas, restando as demais sem revisão e que os serviços da OAE da estaca 307 estariam paralisados (peça 196, p. 140, 208, 271) ; e apresentou proposta de preços, no valor de R$ 1.349.368,52, para revisão dos projetos da OAEs (peça 196, p. 288-289; peça 198, p. 6-7) .
15.8.7.4	Em resumo, assim caminhava a execução das OAEs:
	a) em junho de 2017 verificou-se a necessidade de revisão das fundações de todas as OAEs, inclusive revisões dos comprimentos das estacas e redimensionamento dos blocos, tendo sido apresentadas as revisões dos comprimentos das estacas das OAEs da estaca 307, da estaca 425 em outubro de 2017 e da estaca 217 em novembro de 2017; e em dezembro de 2017, de se adotar solução para a fundação da OAE da estaca 99 diferente da do projeto, pois teriam que ser usadas estacas de até 45m, bem como de fazer sondagens e revisão das OAEs das estacas 470, 593, 647 e 725;
	b) em agosto de 2017, o Consórcio construtor entregou a revisão do projeto executivo dos muros de terra armada das OAEs das estacas 307, 425 e 593; 
	c) em agosto de 2017 discutiu-se pela primeira vez a necessidade de alteração do plano de protensão das OAEs, mas que a solução ainda estava indefinida pelo menos até março de 2018;
	d) em outubro de 2017, constataram-se divergências entre a memória de cálculo de estruturas e o projeto de execução das travessas da OAE da estaca 307, que demanda revisão de projeto que irá gerar acréscimo de quantidades, especialmente na taxa de aço da travessa, ainda não realizada pelo menos até março de 2018;
	e) em janeiro de 2018, estudou-se a possibilidade de deslocamento da OAE da estaca 725, aumentando o seu comprimento em 21 metros e o custo de R$ 2.112.129.28 para R$ 3.000.000,00;
	f) até março de 2018, somente havia sido concluída a fundação da OAE da estaca 307, em setembro de 2017.
15.8.7.5	Portanto, tantas eram as deficiências do projeto executivo que a empresa Supervisora revisou os projetos do comprimento das fundações dos viadutos compreendidos entre o km 1,8 e o km 15,08 (R$ 150.000,00) ; e apresentou proposta de revisão de todas as OAEs no valor de R$ 1.349.368,52, não se estimando ainda qual o valor final do acréscimo nos custos da obra.
15.8.7.6	Até julho de 2018, conforme as informações prestadas pelo Consórcio construtor, somente foi aprovada a RPFO da OAE da estaca 307, em 14/5/2018 (peça 206, p. 208-216) ; foi concluída e estaria em análise a RPFO da OAE da estaca 217, que foi preliminarmente rejeitada pelo Dnit/PB em 3/7/2018 (peça 206, p. 201-207) ; e estaria em andamento a RPFO da OAE da estaca 425. Portanto, nem sequer havia começado a revisão dos projetos das demais 11 OAEs, sem falar das 3 pontes já existentes que serão alargadas e das 14 passarelas previstas.
15.8.7.7	Conforme correspondência encaminhada pelo Dnit/PB ao Consórcio construtor em 16/5/2018, submetendo-o a sua análise, a empresa projetista teria apresentado oito volumes com a revisão dos projetos das OAEs 217, 425, 470, 593, 647, 725, 782 e 845 (peça 206, p. 217-218 ou 234-235) .
15.8.7.8	O fato é que passado um ano do início dos serviços do empreendimento, em março de 2018, ou um ano e quatro meses, em julho de 2018, como informado pelo Consórcio construtor, considerando as fases de infraestrutura, mesoestrutura e superestrutura de construção de uma OAE, havia sido concluída tão somente a infraestrutura da OAE e quase concluída a mesoestrutura da estaca 307, que se encontrava paralisada; não se tinha concluído nenhuma das 3 fases nas três OAEs que tiveram os serviços iniciados (estacas 217, 425 e 593) ; foram executados de forma incipiente apenas serviços de superestrutura nas OAEs das estacas 470 e 693; e não haviam sido iniciados os serviços das demais 8 OAEs novas e nas 3 existentes que serão alargadas.
15.8.8	Com relação às deficiências na definição das jazidas e caixas de empréstimos previstas nos projetos executivos, que se apresentaram indisponíveis por ocasião do início das obras, bem como outras, referentes aos serviços de terraplenagem, verificadas na execução das obras, na sequência cronológica, desde o início das obras em março de 2017, assim transcorreram as revisões dos projetos, conforme os relatórios de supervisão referentes aos meses de: 
	a) julho de 2017, o Dnit/PB solicitou e a empresa Supervisora apresentou proposta de preços (peça 174, p. 136-137, 214-217; peça 175, p. 2-4, 8, 84-87, 107-108, 497) para revisar os projetos referentes às jazidas de empréstimos de materiais (R$ 84.000,00) , estabilização do talude do km 19 (R$ 120.000,00) e o detalhamento das contenções e apoio topográfico para acompanhamento da desapropriação (R$ 140.000,00) ;
	b) setembro de 2017, verificou-se a necessidade e foi executada a construção de corpo de aterro e rocha entre as estacas 200 e 202, com reflexo financeiro, para o trecho entre as estacas 582 e 673, de R$ 2.261.836,13 (peça 178 ou peça 180, p. 15-17, 57-66; peça 179 ou 181, p. 11-13, 38, 53-62) ; a empresa Supervisora cobrou do Dnit/PB uma posição quanto a sua proposta de revisão dos projetos apresentada em julho de 2017 (peça 178, 23-24; peça 179, p. 19-20) ; e verificou-se a necessidade de alteração da execução do corpo de aterro de 95% para 100% do Proctor normal, (peça 178, p. 41; peça 179, p. 37) ; 
		c) novembro de 2017, foram entregues as revisões dos projetos de terraplenagem (peça 187, p. 93) ; mensurou-se a construção de corpo de aterro e rocha, no lugar de solo mole, no valor de R$ 1.825.342,89 (peça 187, p. 84-88, 100-103; peça 190, p. 132-136, 148-151) ; e a empresa Supervisora disponibilizou a proposta da primeira RPFO (peça 188, p. 8, 14; peça 190, p. 193) .
		d) janeiro de 2018, a empresa Supervisora disponibilizou a versão final da 1ª RPFO (peça 194, p. 24; peça 195, p. 19) , incluindo o projeto de contenção do km 19 (peça 194, p. 28; peça 195, p. 23) ; e o Dnit/PB aprovou o projeto do aterro em rocha entre as estacas 582 e 673, com reflexo financeiro de R$ 2.261.836,13 (peça 194, p. 41-44; peça 195, p. 36-39) ;
		e) fevereiro de 2018, disponibilizou-se a versão final do RPFO (peça 196, p. 30, 129) ;
		f) março de 2018, a empresa Supervisora disponibilizou a revisão do projeto de contenção do talude do km 19 (peça 196, p. 276-277; peça 197, p. 238-239) .
15.8.8.1	Portanto, considerando os serviços de terraplenagem, o projeto executivo apresentou-se deficiente quanto às jazidas e caixas de empréstimo, tendo a empresa Supervisora apresentado proposta de revisão deste projeto, no valor de R$ 84.000,00, não se estimando ainda qual o valor final do acréscimo nos custos da obra. Foi aprovada, ainda, a substituição do aterro em solo mole pelo aterro em rocha, entre as estacas 582 e 763, o que acresceu o custo em R$ 2.261.836,13; e está previsto a alteração da execução do corpo de aterro de 95% para 100% do Proctor normal, ainda sem estimativa do valor que será acrescido ao contrato. 
15.8.8.2	Em termos financeiros, passados 13 meses do início dos serviços, os serviços de terraplenagem medidos até abril de 2018 correspondiam ao montante de R$ 4.852.321,33 (peça 199, p. 4) , o que representa um percentual de 10,31% do valor contratual destes serviços (R$ 46.873.404,39) .
15.8.9	No que concerne à deficiência nos projetos de drenagem, na sequência cronológica, desde o início das obras em março de 2017, assim transcorreram as revisões dos projetos, conforme os relatórios de supervisão referentes aos meses de:
	a) junho de 2017, a empresa Supervisora e o Consórcio construtor detectaram a inexequibilidade dos projetos de drenagem (peça 173, p. 213; peça 174, p. 9, 54) ;
	b) julho de 2017, o Dnit/PB solicitou e a empresa Supervisora apresentou proposta de preços (peça 174, p. 136-137, 214-217; peça 175, p. 2-4, 8, 84-87, 107-108, 497) para revisar os projetos de drenagem do segmento compreendido entre o km 1,8 e o km 15,08 (R$ 580.000,00) ;
	c) setembro de 2017, a empresa Supervisora cobrou do Dnit/PB uma posição quanto a sua proposta de revisão dos projetos apresentada em julho de 2017 (peça 178, 23-24; peça 179, p. 19-20) ; e informou-se sobre a falta de projetos de drenagem (peça 178, p. 91-92; peça 179, p. 87-88) ;
		d) novembro de 2017, foram entregues as revisões dos projetos de drenagem entre os km 1,8 e 5 (peça 186, p. 163; peça 188, p. 9-10; peça 190, p. 194-195) ; sugeriu-se a ampliação da largura da calçada entre os km 9,8 e 11,37 (peça 187, p. 108-109) ; e a empresa Supervisora disponibilizou a proposta da primeira RPFO (peça 188, p. 8, 14; peça 190, p. 193) .
		e) janeiro de 2018, a empresa Supervisora disponibilizou a versão final da 1ª RPFO (peça 194, p. 24; peça 195, p. 19) , incluindo o projeto de drenagem entre os km 2 e 5 (peça 194, p. 29-32, 39-40; peça 195, p. 24-27, 34-35) ;
		f) fevereiro de 2018, a empresa Supervisora informou que o Consórcio construtor não iniciou os serviços de drenagem, não obstante a fiscalização do Dnit/PB ter solicitado a execução (peça 195, p. 135) e nem estava atacando as frentes de serviços liberadas (peça 196, p. 40) ; disponibilizou-se a revisão do projeto de drenagem entre as estacas 250 e 525 (peça 196, p. 17, 116) ; disponibilizou-se a revisão do projeto das saídas de drenagem entre os km 1,8 e 5 (peça 196, p. 24, 29, 123, 128) e entre os km 1,8 e 10 (peça 196, p. 26, 125) e a versão final do RPFO (peça 196, p. 30, 129) ; e o Dnit/PB aprovou a revisão do projeto de drenagem entre os km 1,8 e 5 (peça 196, p. 37-38, 136-137) .
		g) março de 2018, a empresa Supervisora disponibilizou a revisão do projeto das saídas de drenagem entre os km 10 e 15 (peça 196, p. 274, 294, 295; peça 198, p. 12, 13) , entre os km 5 e 10 (peça 196, p. 293, 295; peça 197, p. 236; peça 198, p. 11, 13, 26, 27) e respondeu a questionamentos do Dnit/PB sobre o projeto de drenagem (peça 196, p. 282-284; peça 197, p. 244; peça 198, p. 1-2) e sobre a drenagem entre os km 5 e 10 (peça 196, p. 290-292; peça 198, p. 8) e entre os km 10 e 15 (peça 198, p. 9-10) e informou que o Consórcio não estaria atacando as frentes de serviços liberadas (peça 197, p. 17) ; e o Dnit/PB aprovou a revisão do projeto de drenagem dos km 5 ao 10 (peça 197, p. 12-13, 15; peça 198, p. 29) .
15.8.9.1	Portanto, os projetos de drenagem estão sendo revisados integralmente, ao custo proposto de R$ 580.000,00 para o segmento compreendido entre o km 1,8 e o km 15,08, concomitantemente com a execução das obras, somente tendo sido aprovada as duas primeiras revisões em fevereiro (km 1,8-5) e março de 2018 (km 5-10) , não se estimando ainda qual o valor final do acréscimo nos custos da obra. 
15.8.9.2	A revisão das saídas da rede de drenagem foi entregue pelo Dnit/PB ao Consórcio em 23/2/2018, entre o km 1,8 e 5 (peça 206, p. 183) ; e em 28/3/2018, quanto aos trechos entre os km 5 e 10 e do 10 ao 15 (peça 206, p. 184) ; mas ainda não havia sido emitida, em 15/6/2018, a licença prévia dos deságues, conforme informação prestada pelo Consórcio construtor (peça 206, p. 186-190) . 
15.8.9.3	Em termos financeiros, passados 13 meses do início dos serviços, em abril de 2018, os serviços medidos de drenagem e de obras de arte correntes (R$ 89.802,07) representavam 0,53% do montante previsto de R$ 17.086.419,13 (peça 199, p. 4) .
15.8.10	Relativamente à deficiência nos projetos das passarelas, na sequência cronológica, desde o início das obras em março de 2017, assim transcorreram as revisões dos projetos, conforme relatórios de supervisão referentes aos meses de:
		a) novembro de 2017 constatou-se incompatibilidade entre o projeto geométrico e estrutural de todas as passarelas (peça 186, p. 163; peça 187, p. 14-15, 77, 110-119, 126; peça 188, p. 17, 23; peça 190, p. 158-167, 174, 198) ; 
		b) dezembro de 2017 repisou-se a incompatibilidade entre o projeto geométrico e estrutural de todas as passarelas (peça 191, p. 16-17, 75) ;
15.8.10.1	Portanto, os projetos de todas as passarelas devem ser revisados, ainda não se sabendo os custos dessas revisões e os decorrentes do provável acréscimo nos custos da obra. 
Das responsabilidades pelo atraso
15.8.11	O fato é que o cronograma físico da obra já está inteiramente comprometido, como relatado nos itens 15.8.1 e 15.8.2 desta instrução, com impasses sobre as responsabilidades por este enorme atraso.
15.8.11.1	Em 23/11/2017 o Consórcio construtor já informava sobre a inviabilidade de continuar as obras (peça 191, p. 115-123; peça 192, p. 1; peça 193, p. 105-114) ; tendo posteriormente, em 24/1/2018, feito um relato circunstanciado sobre os impedimentos para regular execução da obra e a viabilidade de se executar à época apenas as fundações das OAEs (peça 194, p. 48-51; peça 195, p. 43-46) .
15.8.11.2	Em fevereiro de 2018, a empresa Supervisora informou que havia frentes de serviços no valor total de R$ 15.768.373,45 (peça 196, p. 18-20, 117-119) , que não estariam sendo atacadas pelo Consórcio construtor (peça 196, p. 40) , inclusive os serviços de drenagem que não haviam sido sequer iniciados, não obstante a fiscalização do Dnit/PB ter solicitado a execução (peça 195, p. 135) .
15.8.11.3	Em março de 2018, a empresa Supervisora informou mais uma vez que o Consórcio não estaria atacando as frentes de serviços liberadas (peça 197, p. 17) .
15.8.11.4	Em 4/4/2018, o Consórcio executor relatou os impactos dos impedimentos na regular execução das obras e a necessidade de inclusão de novos serviços não previstos contratualmente (peça 206, p. 168-182) .
15.8.11.5	Segundo o Dnit/PB, conforme Nota Técnica de 17/5/2018 (peça 206, p. 6-8) , havia serviços disponíveis no montante de R$ 46.322.173,23, mas que não estariam sendo adequadamente executados pelo Consórcio construtor, não obstante uma série de solicitações de mobilização das frentes de serviços disponíveis, alertas quanto a não mobilização da frente já autorizada de drenagem e quantidade insatisfatória de equipamentos e pessoal da obra.
15.8.11.6	 Esta situação gerou boletins de desempenho, entre dezembro e abril de 2018 (peça 206, p. 1-5) , nos quais o Dnit/PB aponta fraco desempenho na administração da obra, com exceção de dezembro que foi razoável; fraco no cronograma físico, com exceção de dezembro que  foi razoável; péssimo em pessoal, com exceção de dezembro, que foi considerado razoável; péssimo em equipamentos, com exceção de dezembro e janeiro, que foram considerados razoáveis; e apenas razoável na qualidade dos serviços.
15.8.11.7	Na referida Nota Técnica o Dnit/PB informa que o desempenho parcial do contrato era de apenas 6,36% até abril de 2018, sendo 6,09% nos últimos 12 meses; tendo sido proposta a aplicação de advertência e multa de 2% do valor contratual, no valor de R$ 468.050,00, 'devido à gravidade da falta e pela reincidência das solicitações da fiscalização', tendo a notificação sido encaminhada em 18/5/2018 (peça 206, p. 9-64) .
15.8.11.8	O Consórcio executor apresentou, então, defesa administrativa em 1/6/2018, contestando que somente estariam disponíveis frentes de serviços no montante de apenas R$ 17.800.508,15, fazendo longo relato das causas impeditivas do bom e regular andamento das obras -  impossibilidade de utilização das áreas de empréstimo e jazidas de solo originalmente indicadas no projeto executivo licitado; existência de imóveis não desapropriados no trecho de obras;  interferências geradas por postes de iluminação e de rede elétrica, fibra óptica, radares, adutoras de água e de gás; atrasos na obtenção e disponibilização da autorização para supressão vegetal e decorrente inclusão de novos serviços no escopo contratual; e graves deficiências e falhas verificadas nos projetos executivos que comprometeriam e até mesmo inviabilizariam a execução dos dispositivos de drenagem, das Obras de Artes Especiais (OAE's) , das passarelas e dos serviços de pavimentação (peça 206, p. 67-90) .
15.8.11.9	Na solicitação apresentada em julho de 2108, o Consórcio informou que estariam disponíveis frentes de serviços no montante de R$ 22 milhões, cerca de 8% do valor contratado.
15.8.11.10	O Dnit/PB notificou o Consórcio construtor, em 3/7/2018, quanto à instauração de processo administrativo para apurar responsabilidades, intimando-o para oferecer defesa prévia (peça 206, p. 91-93) .
15.8.11.11	O Consórcio construtor, conforme pedido de recomposição de 11/5/2018 (peça 206, p. 94-145) , mensurou as despesas adicionais em decorrência dos impedimentos na execução física das obras, no valor de R$ 5.963.231,67, tendo o Dnit/PB negado deferimento em 15/6/2018 (peça 206, p. 146-147) ; e o Consórcio apresentado recurso em 15/6/2018 (peça 206, p. 148-162) .
15.8.11.12	Estas despesas adicionais seriam decorrentes dos seguintes serviços - perda de produtividade das equipes e ociosidade dos equipamentos e mão de obra (R$ 296.169,00) , despesas com desmobilizações e mobilizações adicionais (R$ 239.083,08) , custos com equipes mantidas à disposição (R$ 1.284.955,83) , custos não recebidos de administração local (R$ 1.368.398,00) , custos não recebidos de administração central (R$ 1.440.419,00) , custos não recebidos referentes às garantias contratuais (R$ 121.298,50) , custos não recebidos de manutenção de canteiro de obras (R$ 268.515,00) , correção monetária e juros de mora pelos atrasos de pagamentos (R$ 409.681,99) e custos devidos com tributos (R$ 534.709,44) .
15.8.12	Não poderia o Dnit ter recebido um projeto com tamanhas deficiências técnicas, salvo se as informações ausentes não fizessem parte do escopo do objeto contratado com a projetista, como no caso do projeto de iluminação; ou se informações complementares necessárias não puderam ser executadas por inicialmente não constar do objeto contratual e os recursos financeiros disponíveis forem insuficientes para incluí-los nos aditivos, como teria acontecido com as sondagens das obras de artes especiais, como alegam o Dnit/PB e a empresa projetista.
15.8.12.1	Conforme relatado no item 15.7.2 desta instrução, em outubro de 2018 foi instaurado  processo administrativo para apurar a responsabilidade da empresa projetista (50613.SEI/Processo 000665/2017-30) , mas que nada havia sido apurado até maio de 2018 (peça 199, p. 144-145; peça 200, p. 16-108) .
15.8.12.2	No Relatório da Auditoria em 30/9/2017 (peça 58) , constam os seguintes apontamentos sobre responsabilidades de técnicos do Dnit/PB por ocasião da aprovação do projeto executivo:
29, Esse componente do projeto executivo das obras foi objeto de três pareceres técnicos emitidos pelo Analista de Infraestrutura de Transportes da SR-DNIT/PB, engenheiro Normando Lima de Oliveira Filho - 001-04/2013, de 25/11/2013; 001-05/2013, de 11/3/2014 (peça 41, p. 1-9) ; e 001-06/2013, de 6/8/2014 (peça 41, p. 10-18) , com registro neste último das seguintes falhas, em resumo:
a) ausência de identificação do perfil de sondagem em corte longitudinal do terreno, apresentando os dados das sondagens de reconhecimento para cada apoio, perfil provável do subsolo, indicando a taxa de resistência encontrada no cálculo, tipo e dimensões das fundações com as cargas máximas permitidas, para as OAEs antigas e novas (item 2.1 do parecer, peça 41, p. 12-13) ; 
b) informação de que não haveria mais tempo hábil para corrigir o fato de a terra armada projetada para os viadutos novos não revestir os pilares (mesoestrutura) , o que favoreceria a corrosão destes elementos estruturais e a utilização indevida desses espaços (item 2.1 do parecer, peça 41, p. 13) ;
c) ausência do detalhamento do orçamento dos quatro muros de contenções das estacas 793/818/995, por unidade de serviços (item 2.4 do parecer, peça 41, p. 14-15) ;
d) ausência dos laudos de vistoria indicando as patologias identificadas e a metodologia para recuperação, se necessário; o cálculo da seção resistente para o reforço e alargamento; os resultados dos ensaios destrutivos/não destrutivos da estrutura, para as OAEs antigas (item 3 do parecer, peça 41, p. 15) .
30. Não obstante as deficiências indicadas nos referidos pareceres, análise realizada pelo Analista de Infraestrutura de Transportes da SR-DNIT/PB, engenheiro José Antônio de Araújo Neto, em 11/12/2014 (peça 41, p. 19) , recomendou a aprovação da impressão definitiva do projeto executivo. Tal recomendação foi acolhida pelo Chefe do Serviço de Engenharia SR-DNIT/PB, engenheiro Luiz Clark Soares Maia, em 11/12/2014 (peça 41, p. 20) , e pelo então Superintendente Regional DNIT/PB, Sr. Gustavo Adolfo Andrade de Sá, que determinou a emissão da Portaria 83, de 16/12/2014 (peça 41, p. 21-23) , aprovando o projeto executivo.
15.8.12.2	Assim, revela-se pertinente determinar ao Dnit/PB que apure, no prazo de 180 dias, as responsabilidades da empresa projetista e/ou dos técnicos do Dnit que aprovaram o projeto executivo, não obstante as deficiências técnicas apresentadas.
15.8.13	Se recebeu projeto executivo incompleto por conta da impossibilidade de firmar aditivo com a empresa projetista, deveria ter contratado ou executado a complementação dos projetos, a posteriori, para somente depois de concluí-los poder licitar a execução dos serviços.
15.8.13.1	Uma vez licitado com projeto deficiente, deveria ter providenciado a complementação dos projetos antes de iniciar as obras, até mesmo incluindo-o, juntamente com os serviços complementares necessários, no escopo da contratação.
15.8.13.2	Iniciadas as obras, deveria ter privilegiado e com urgência a feitura da revisão destes projetos, antes de iniciar as obras ou compatibilizando-os com a sequência da execução, seja por iniciativa própria, terceirizando ou incluindo estes serviços em aditivo ao contrato com o Consórcio construtor.
15.8.14	Não foi o que aconteceu, pois as obras foram iniciadas sem que o Dnit/PB sequer mencionasse ou reconhecesse as deficiências do projeto executivo, que foram preliminarmente verificadas e relatadas pelo Consórcio construtor e pela empresa Supervisora. Somente em 30/1/2018, o Dnit/PB reconheceu a necessidade de realizar a revisão dos projetos quanto ao comprimento das fundações das OAEs entre o km 15,08 ao km 28,1, a revisão de meso e superestrutura das OAEs da obra e dos projetos estruturais das passarelas (peça 206, p. 191-192) .
15.8.14.1	O mais grave, entretanto, foi a morosidade com que a administração conduziu estas revisões, não obstante fossem fundamentais para a regular execução dos serviços, pois somente em 23/2/2018, quase um ano após a ordem de serviço emitida em 10/3/2017, foi disponibilizado o projeto executivo integral da drenagem; e em 14/5/2018 foi aprovada a primeira RPFO, assim mesmo somente abrangendo alguns serviços de terraplenagem e de revisão do comprimento das estacas para 20 m das OAEs das estacas 217, 307 e 425.  
15.8.14.2	Agrava a situação a indefinição da responsabilidade em executar a revisão dos projetos, pois ora o Dnit/PB solicita do Consórcio construtor que o faça, que apresentou proposta de revisão das 17 OAEs no valor total de R$ 830.960,00, em 9/3/2018 (peça 206, p. 195-199) , pra depois informar que não vai remunerar este serviço, conforme correspondência encaminhada em 25/6/2018 (peça 206, p. 219-220) , tendo o Consórcio recusado este ônus adicional, conforme resposta encaminhada em 4/7/2018 (peça 206, p. 221-223) ; ora o Dnit/PB informa o Consórcio construtor, que se disse surpreso, que já disporia de oito volumes de revisão dos projetos, efetuado pela empresa Supervisora, em fase de análise.
15.8.15	A Revisão de Projeto em Fase de Obra (RFPO) é uma medida excepcional instituída pelo Dnit, cujos procedimentos estão fixados na Instrução Normativa/DG 02/2015, de 2/10/2015, cabível nas seguintes situações: inaplicabilidade do projeto executivo, por razões de segurança, em situações de emergência, para incorporação de melhoramentos e perante erros de quantitativos.
15.8.15.1	No empreendimento em apreço, a situação que se apresenta é de inaplicabilidade do projeto executivo, tamanhas foram suas deficiências.
Do interesse público
15.8.16	Os custos adicionais muito provavelmente, com as revisões posteriores à primeira RPFO, que importou em R$ 18.377.378,51, quando serão incluídos os novos serviços e valores, como das revisões das OAEs e de todas as passarelas, vão desbordar dos 25% legais. Acresçam-se os custos dos projetos e os custos fixos por conta da prorrogação dos prazos previstos para conclusão da obra, já certos, e os outros porventura necessários. 
15.8.16.1	Estas revisões cumulativas revelam uma situação na qual tenha ficado descaracterizado o objeto licitado e contratado, o que obrigaria o Dnit/PB a rescindir o contrato e realizar nova licitação, desta feita com projeto executivo aplicável.
15.8.17	A princípio, o interesse público é revelado pela defesa da continuidade do empreendimento, para que seja alcançado seu objetivo, mas também em evitar maiores ônus financeiros que podem advir da situação caótica em que está acontecendo a execução das obras e também evitar violações aos princípios da economicidade, da eficiência e da violação ao instrumento convocatório.
15.8.17.1	A administração pública precisa tomar atitudes urgentes e suficientes, com a necessária contribuição do Consórcio executor e empresa Supervisora, sob pena de onerar cada vez mais os cofres públicos.
15.8.17.2	A paralisação das obras afigura-se uma opção, até que se tenha solucionado todas as revisões de projeto, remoção das interferências e desapropriações, mas talvez não seja a que melhor resguarda o interesse público, pois envolve custos de mobilização/desmobilização, perda de parcela do que já foi realizado, prorrogação dos custos fixos, prorrogação do prazo de execução da obra e dos entraves que a obra já representa para o fluxo de veículos e de pessoas, além da frustração da população ao ver postergados os benefícios advindos do empreendimento.
15.8.17.3	Ainda que o Consórcio construtor tenha fundamentos para exigir o reequilíbrio econômico-financeiro, não cabe a este Tribunal avaliar a pertinência de seu pleito, devendo procurá-lo na seara administrativa junto ao Dnit ou nas instâncias judiciais.
15.8.18	Diante do quadro instalado, a melhor solução que se apresenta é que este Tribunal determine ao Dnit/PB para não abrir novas frentes de serviços, enquanto não concluir a revisão dos projetos executivos correspondentes, as remoções das interferências no trecho que pretende avançar, as desapropriações que impactam estes serviços e obtenha, no caso da drenagem, as licenças ambientais necessárias; avalie, ainda que preliminarmente, no prazo de 30 dias, os impactos financeiros e no cronograma físico decorrentes das revisões realizadas e das que já se apresentaram necessárias, informando a previsão do valor contratual final e da conclusão do empreendimento; bem como se abstenha de iniciar as obras no trecho entre o km 15 e 28, enquanto não atender todas as condicionantes anteriores e mais a ASV do trecho. Com a conversão destes autos em monitoramento, esta unidade técnica acompanhará o cumprimento das determinações e a execução das obras.  
16.	Achado 2: ausência de efetividade das ações promovidas pela Administração para solucionar questões relativas a desapropriações e a remoções de interferências nas obras de adequação da BR-230/PB - km 0,0 - km 28,1, em desacordo com o disposto nas Diretrizes básicas para desapropriação - IPR-746/2011, p. 30 e no Manual de procedimentos para permissão especial de uso das faixas de domínio de rodovias federais e outros bens públicos sob jurisdição do DNIT - 2008, p. 15-16 e 41 (Achado III.2 do Relatório de peça 58) .
16.1	Responsáveis: Departamento Nacional de Infraestrutura de Transportes - DNIT, na pessoa do seu superintendente regional no estado da Paraíba; Consórcio Construcap Copasa; empresa supervisora Maia e Melo Engenharia Ltda.
16.2	Manifestação do Dnit/PB apresentada em 28/11/2017 (peça 136) :
16.2.1	Inicia sua manifestação informando que os serviços de desapropriação da obra tiveram previsão orçamentária apenas na LOA de 2016, contratando-se posteriormente, em 30/3/2017, a Empresa Brasileira de Avaliações (EBA) para apoiar os serviços de desapropriação, incluindo a elaboração, revisão e complementação dos cadastros técnicos; elaboração do Relatório Genérico de Valores; instrução e condução dos processos das desapropriações individuais.
16.2.2	Argumenta, em seguida, que o Serviço de Desapropriação, Reassentamento e Meio Ambiente do Dnit/PB não possui quadro efetivo suficiente, pois possui apenas dois servidores de nível médio e não dispõe de técnico habilitado em engenharia de avaliações, para atender à demanda exigida para realizar os serviços exigidos de desapropriação em apreço.
16.2.2.1	Ademais, segundo o representante do Dnit, a relevância da obra e os impactos junto à sociedade exigem a atuação de uma equipe multidisciplinar para averiguar a vulnerabilidade social dos expropriados, assistência social e a validade jurídica dos documentos de propriedade do imóvel atingido.
16.2.3	Outra carência apontada, que inviabilizou a realização direta dos serviços, foi a falta de equipamentos topográficos por parte do Dnit.
16.2.4	Quanto à Declaração de Utilidade Pública (DUP) , somente publicada no DOU de 6/9/2017, justifica-se, por ela não ser anterior ao início das obras, em decorrência da necessidade do Dnit/PB em 'atender às diretrizes básicas para desapropriação, uma vez que a mesma requisita um procedimento mais específico, a ser realizado com a colaboração da empresa supervisora de desapropriação'.
16.2.4.1	Antes desta publicação, o Serviço de Desapropriação do Dnit/PB teria envidado tratativas em abril de 2017, sem êxito, para reduzir a amplitude de 150 metros, para fins de desapropriação a constar do DUP,  em cada lado do eixo existente da via ou eixo projetado, visando adequar à realidade do empreendimento, pois em alguns trechos esta amplitude confronta-se com o Oceano Atlântico. 
16.2.5	Ressalta, ainda, que mesmo com o auxílio da Coordenação Geral de Desapropriação e Reassentamento (CGDR) não foi possível ao Serviço de Desapropriação executar diretamente os serviços em tela.
16.2.6	Com relação às questões relativas a remoções de interferências, o representante do Dnit limitou-se a informar que as permissionárias foram notificadas em tempo hábil, respeitando-se o prazo contratual de 180 dias, quanto à necessidade de execução dos serviços de adequação do seu projeto e sistema físico da rede de distribuição de energia elétrica às execuções de alterações previstas na obra.
16.2.6.1	Como o prazo teria expirado em 25/10/2017, informa que o Dnit/PB estaria 'adotando as tratativas necessárias para a adoção de medida judicial cabível para a solução de tal impasse'.
16.3	Manifestação do Consórcio Construcap Copasa apresentada em 7/12/2017 (peças 139-144) :
16.3.1	Inicia sua manifestação, informando que o Consórcio encaminhou ao Dnit/PB em 17/3/2017, sete dias após a primeira ordem de serviço, relatório com o detalhamento das diversas interferências que inviabilizavam a execução dos serviços, sobretudo a existência de postes de iluminação, rede elétrica, fibra ótica, radares, adutoras de água e de gás, bem como de imóveis pendentes de desapropriação dentro da faixa de domínio.
16.3.2	Posteriormente, o Consórcio também notificou o Dnit/PB sobre a ausência de condicionantes ambientais para a supressão vegetal.
16.3.3	Não obstante reiteradas solicitações, até o momento de sua manifestação ainda existia uma série de pendências não solucionadas que continuavam a obstruir as frentes de serviços.
16.3.3.1	A primeira pendência revela-se pela inexistência de avanço na retirada das redes de energia da faixa de domínio, conforme ata de reunião de 16/11/2017, não obstante o Dnit/PB tenha realizado, desde maio de 2017, diversas reuniões com a concessionária de energia elétrica.
16.3.3.2	Este atraso nos remanejamentos vinha impossibilitando 'a implantação dos desvios de tráfegos para a execução das OAEs, causando grande improdutividade e descontinuidade das atividades, sem falar do risco de acidentes'.
16.3.3.3	O impacto das obras na continuidade do sistema elétrico e de segurança teria resultado na paralisação dos serviços de terraplenagem, determinada pelo Ministério Público Federal em 30/5/2017, que somente foram retomados em 21/6/2017, ainda que todos os impedimentos não tenham sido sanados.
16.3.4	Segundo o Consórcio, os atrasos na remoção das interferências e nos processos de desapropriação, impossibilitaram o regular andamento de execução dos serviços; implicou na revisão do cronograma de obras, encaminhada ao Dnit/PB; gerou ao Consórcio significativos custos adicionais e restringiram seu faturamento; e ensejaria a celebração de termo aditivo ao contrato, informado ao Dnit/PB, para prorrogar o prazo de execução e recompor o equilíbrio econômico-financeiro.  
16.4	Manifestação da Maia e Melo Engenharia Ltda. apresentada em 23/11/2017 (peça 131) :
16.4.1	O representante da empresa argumenta que as omissões apontadas não guardam relação com a atividade da Defendente, que vem empreendendo uma conduta proativa perante o Dnit e o Consórcio construtor para promover a liberação de frentes de serviços junto às concessionárias.
16.4.2	Mais adiante, ressalta que não houve nenhuma prática irregular pela Defendente, tanto que este Tribunal detectou as irregularidades a partir dos relatórios de supervisão emitidos pela Supervisora.	
16.5	Resposta do DNIT/PB à diligência, apresentada em 14/5/2018 (peças 156-200) , in verbis:
b) Foram recebidos e estão em análise os cadastros localizados entre os Km 0 e 1,8 da rodovia BR-230/PB, totalizando 67 cadastros dos 273 inicialmente previstos. Os demais cadastros devem ser apresentados a esta Autarquia até o mês de julho do corrente ano. A estimativa de desembolso para realizar as desapropriações é de R$ 27,3mi e há previstos na LOA 2018 R$ 5,75mi, a serem descentralizados para que esta Superintendência proceda as desapropriações. Além dos cadastros, a Empresa Brasileira de Avaliações, Assessoria, Gerenciamento e Supervisão de Projetos LTDA apresentou o Relatório de Programação e o Relatório Genérico de Valores.
c) Após a concessão da Tutela Provisória de Urgência expedida pela 1° Vara da Justiça Federal na Paraíba, a Energisa Paraíba - Distribuidora de Energia S/A tem adotado postura no sentido de atender as demandas desta Superintendência e tem procurado estreitar o contato, com vistas a oferecer atendimento mais célere à demandas referentes à obra de Adequação de Capacidade e Segurança da Rodovia BR-230/PB. Ocorreram algumas reuniões entre esta Superintendência e a Diretoria da empresa de modo que foi apresentado um Cronograma a ser discutido em reunião agendada para os dias 15 e 16/05 do corrente ano que visam ajustar o entendimento da Empresa e da Autarquia quanto à remoção de interferências. Não se pode afirmar que os entraves outrora promovidos pela inércia da Energisa Paraíba estejam sanados, mas pode-se afirmar que é notório o interesse da empresa em atuar no sentido de antecipar-se ao andamento da obra. O mesmo pode-se dizer sobre o que concerne a esta autarquia, que tem envidado esforços no sentido de viabilizar/facilitar as ações da Energisa Paraíba.
16.5.1	Quanto às soluções das questões relativas a desapropriações, o Dnit fez juntada das plantas de localizações dos primeiros 67 imóveis a serem desapropriados (peça 156, p. 67-112) , de um total de 273 inicialmente previstos, elaboradas pela empresa EBA - Engenharia Brasileira de Avaliações Gerenciamento e Supervisão de Projetos Ltda., entre novembro de 2017 e fevereiro de 2018 (peça 156, p. 67-112; e peça 157, p. 1-21) ; quadro com os valores estimados das desapropriações por imóvel, no montante de R$ 27.309.259,68 (peça 157, p. 22-27) ; e Relatório de Programação das ações, de maio/2017 (peça 157, p. 28-83) , com cronograma físico-financeiro (peça 157, p. 35) e plantas do projeto de desapropriação (peça 157, p. 36-83) .
16.5.1.1	O projeto de desapropriação e reassentamento, de junho/2017, trouxe a metodologia para formação dos preços dos terrenos e de custos de construção (peça 157, p. 84-214) , com quadro resumo (peça 157, p. 121-124) , fichas individuais de pesquisa imobiliária (peça 157, p. 125-189) , mapa de localização dos dados (peça 157, p. 190-193) , resultados estatísticos e graus de precisão (peça 157, p. 194-203) , tabelas de preços Sinapi, Sinduscon e Fetag (peça 157, p. 204-210) e ART (peça 157, p. 212) .
16.5.2	Com relação à remoção das interferências, o Dnit fez juntada de cópia:
	a) da troca de e-mails com a Concessionária de Energia Elétrica Energisa, entre 7 e 14/5/2018, tendo o Dnit recebido o cronograma desta Concessionária nesta última data (peça 158, p. 1-5) ;  
	b) das solicitações encaminhadas à Secretaria de Patrimônio da União, de 14/3/2018 (peça 158, p. 6) , à Secretaria da Receita do Município de Cabedelo/PB, de 8/5/2018 (peça 158, p. 7) e ao Cartório de Registro de Imóveis, de 8/5/2018 (peça 158, p. 8) , solicitando os registros e certidões dos imóveis; e 
	c) do mandado de citação da Energisa, de 23/1/2018, em decorrência da ação ajuizada pelo Dnit/PB (peça 158, p. 9) .
16.6	Informações prestadas na solicitação apresentada pelo Consórcio Construcap-Copasa em 13/7/2018 (peças 205-206) :
16.6.1	Inicialmente, o Consórcio construtor informa que o não saneamento das interferências vinha afetando severamente o regular andamento do empreendimento, cujos remanejamentos iniciais somente vieram a ocorrer em 25/3/2018, mais de um ano após o início das obras, não obstante as correspondências encaminhadas ao Dnit/PB (Correspondência 112/2018, de 04/04/2018, peça 206, p. 168-182) e, ainda assim, apenas em segmentos da marginal esquerda da OAE 425, possibilitando a execução tão-somente do restante das estacas dessa OAE.
16.6.2	Em seguida alerta que as linhas de transmissão, redes e postes de energia, na maior parte da faixa de domínio, permanecem sem remoção e sem previsão de solução, obstruindo as frentes de serviço e impossibilitando a sua execução, como acontece com a pavimentação das vias marginais e ciclovias, conforme detalhamento descrito na Correspondência 132/2018 (peça 206, p. 67-90) .
16.6.3	Quanto às desapropriações, o Consórcio informa que diversos imóveis na faixa de domínio ainda não tinham sido desapropriados e impediam a realização de serviços, como a implantação de desvios de tráfegos para a execução das OAEs e o remanejamento das redes elétricas e de fibra ótica em alguns segmentos, que interferem na execução de outros serviços, ocasionando 'atrasos na obra em razão da improdutividade e descontinuidade das atividades do Consórcio'.
16.6.3.1	Além disso, o Consórcio depreende, da leitura dos ofícios 10.207/2017, de 20/11/2017 (peça 206, p. 229-230) , e 13.900/2017, de 28/12/2017 (peça 206, p. 231-233) , emitidos pelo Dnit/PB, que até então nenhum imóvel havia sido de fato desapropriado no trecho contratado (peça 156) , cerca de um ano e quatro meses após o início das obras, o que revelaria a morosidade deste processo de desapropriação, não obstante a empresa Supervisora ter estimado que as demolições teriam início em meados do primeiro semestre de 2018 (peça 187, p. 15; peça 191, p. 17; peça 196, p. 208) , o que não ocorreu.
16.7	Análise:
16.7.1	Com relação à ausência de efetividade das ações promovidas pela Administração para solucionar as questões relativas à remoções de interferências, na sequência cronológica, desde o início das obras em março de 2017, assim transcorreram estas ações, conforme os seguintes documentos acostados aos autos:
	a) relatórios de supervisão, de maio de 2017 a fevereiro de 2018, foram unânimes em informar que a ausência de remoções de interferências, em especial a rede de energia elétrica de baixa e alta tensão, era um dos principais fatores de atraso na execução das obras (peça 171, p. 405-406; peça 173, p. 66, 133, 199; peça 174, p. 9, 68, 136, 203; peça 175, p. 429, 497; peça 176, p. 70, 76-77; peça 177, p. 246, 275, 314; peça 178, p. 10, 107; peça 182, p. 3, 71-72, 155, 160-161, 163-167; peça 184, p. 5-7, 34; peça 186, p. 84-85, 87-91, 133-135, 163; peça 187, p. 13-15, 77; peça 187, p. 89-92; peça 188, p. 42 ; peça 190, p. 215; peça 191, p. 16-17, 75; peça 192, p. 9; peça 193, p. 123, 191; peça 194, p. 18, 73; peça 195, p. 69, 137; peça 196, p. 14, 40) ;
		b) correspondências emitidas pelo Consórcio construtor, em 5/9/2017 (peça 178, p. 68-73) ; 15/9/2017 (peça 178, p. 91-92) ; em 9/10/2017, informando as pendências que ocasionavam atrasos na obra (peça 184, p. 22-24, peça 186, p. 150-152) ; 24/10/2017, informando as áreas prioritárias para o remanejamento da rede elétrica (peça 184, p. 10; peça 186, p. 138) ; em 8/11/2018, informando que ainda não havia sido iniciado o remanejamento da rede elétrica (peça 190, p. 197) ; em 23/11/2017, o Consórcio construtor informou sobre a inviabilidade de continuar as obras, dentre outros motivos, pela não remoção das interferências (peça 191, p. 115-123; peça 192, p. 1; peça 193, p. 105-114) ; em 24/1/2018, relatando as pendências, inclusive a não remoção das interferências (peça 194, p. 48-51; peça 195, p. 43-46) ;
		c) correspondências trocadas entre o Dnit/PB e a Energisa dão conta que esta Concessionária somente apresentou anteprojeto de deslocamento da rede em setembro de 2017 (peça 178, p. 97-104) ; 
		d) o Dnit/PB encaminhou para empresa Supervisora, em 6/10 e 25/10/2017, documentação e projetos das interferências das linhas e redes de energia elétrica da Energisa (peça 84, p. 14-18, 25; peça 186, p. 142-146, 153) ; em 31/10/2017, cópias das correspondências encaminhadas à Energisa informando o descumprimento por esta Concessionária da retiradas das interferências que atrasavam a obra (peça 184, p. 26-30; peça 186, p. 154-158) ; em 29/11/2017, informando os pontos críticos da rede de energia em relação às obras (peça 188, p. 29-36; peça 190, p. 205-211) ; 
		e) correspondências da empresa Supervisora, de 8/11/2018 e 13/11/2018, informando que ainda não havia sido iniciado o remanejamento da rede elétrica (peça 187, p. 89-92, 98-99; peça 190, p. 137-138, 146-147) ; relatando, em 24/11/2017, as pendências que ocasionavam atrasos na obra (peça 187, p. 124-127; peça 188, p. 15-18; peça 190, p. 172-175) ; em 14/12/2017, mais uma vez fazendo um relato circunstanciado de todas as pendências que estavam afetando o andamento das obras, inclusive que ainda não havia sido iniciado o remanejamento da rede elétrica  (peça 191, p. 85-100; peça 193, p. 75-90) ; em 8/2/2018, considerando pertinente o remanejamento proposto da rede elétrica de média e baixa tensão entre o km 2 e o km 12 (peça 196, p. 22-23, 121-122) ;
16.7.2		Em março de 2018, finalmente teve início o remanejamento da rede elétrica, mas tão somente na marginal esquerda, nas proximidades da OAE da estaca 425 (peça 196, p. 140, 208, 271) ; e a empresa Supervisora recebeu cronograma de remanejamento da rede elétrica em 16/3/2018, que previa a remoção entre os km 2-9 em março e abril de 2018, entre os km 9-12 em maio e junho de 2018, entre os km 12-15 entre junho e agosto de 2018 e entre os km 15-19 entre agosto e dezembro de 2018 (peça 196, p. 285-286; peça 197, p. 17; peça 198, p. 3-4) .
16.7.3	Com relação à ausência de efetividade das ações promovidas pela Administração para solucionar as questões relativas às desapropriações, na sequência cronológica, desde o início das obras em março de 2017, assim transcorreram estas ações, conforme os relatórios de supervisão referentes aos meses de:
	a) de maio de 2017 a março de 2018, foram unânimes em informar que o não início da efetividade das desapropriações era um dos principais fatores de atraso na execução das obras (peça 171, p. 405; peça 173, p. 66; peça 174, p. 68, 97; peça 175, p. 458, 497; peça 176, p. 74; peça 177, p. 275, 314; peça 182, p. 3, 32, 71-72, 155, 163-167, 168-169; peça 184, p. 5-7; peça 186, 87-91, 92-94, 97; peça 187, p. 13-15, 77; peça 190, p. 243; peça 191, p. 16-17, 75; peça 193, p. 123, 151, 191; peça 194, p. 18, 73; peça 195, p. 97, 137; peça 196, p. 14, 140, 168, 208, 271; peça 197, p. 17) ;
	b) agosto de 2017, a empresa Supervisora alertou sobre a prioridade na desapropriação da subestação do Shopping Manaíra, por sua complexidade (peça 176, p. 74) ;
		c) correspondências emitidas pelo Consórcio construtor, em 5/9/2017 (peça 178, p. 68-73) ; 15/9/2017 (peça 178, p. 91-92) ; em 9/10/2017, relatando as pendências que ocasionavam atrasos na obra (peça 184, p. 22-24) ; 23/11/2017, o Consórcio construtor informou sobre a inviabilidade de continuar as obras, dentre outros motivos, por não terem sido realizadas as desapropriações (peça 191, p. 115-123; peça 192, p. 1; peça 193, p. 105-114) ; em 24/1/2018, relatando as pendências, inclusive a não efetivação da desapropriação (peça 194, p. 48-51; peça 195, p. 43-46) ;
		d) correspondências da empresa Supervisora relatando, em 24/11/2017, as pendências que ocasionavam atrasos na obra (peça 187, p. 124-127; peça 188, p. 15-18) ; em 14/12/2017, mais uma vez fazendo um relato circunstanciado de todas as pendências que estavam afetando o andamento das obras, inclusive que ainda não havia sido realizada a desapropriação dos imóveis  (peça 191, p. 85-100; peça 193, p. 75-90) ;
16.7.4	Portanto, a morosidade na feitura destas remoções das interferências e nas desapropriações foi apontada pelo Consórcio construtor e corroborada pelos relatórios de supervisão.
16.7.5	Restaram mais do que comprovadas que as interferências e a morosidade nas desapropriações vem afetando o regular andamento das obras, cujos efeitos no regular andamento das obras foram apontadas pela empresa Supervisora e Consórcio construtor, e reconhecidos pelo próprio Dnit/PB.
16.7.6	Até julho de 2018, conforme as informações prestadas pelo Consórcio construtor, 'o não saneamento das interferências vinha afetando severamente o regular andamento do empreendimento, cujos remanejamentos iniciais somente vieram a ocorrer em 25/3/2018, e assim mesmo apenas em segmentos da marginal esquerda da OAE 425, possibilitando a execução tão-somente do restante das estacas dessa OAE'.  Em seguida alerta que as redes elétricas continuavam obstruindo as frentes de serviços e impossibilitando sua execução, como a pavimentação das vias marginais e ciclovias.
16.7.7	O detalhamento encaminhado pelo Consórcio construtor na Correspondência 132/2018, de 1º/6/2018 (peça 206, p. 67-90 ou 94-145) , revela que no início de abril de 2018 havia vários impedimentos (erros de projetos, não remoção das interferências, não efetivação das desapropriações e não supressão da vegetação) , que deixavam apenas pequenas frentes de serviços fragmentadas, entre o km 2 e o km 12 (peça 206, p. 73 ou 100-101) , que 'importa em graves prejuízos sobre o cronograma de obras e a produtividade do Consórcio, na medida que inviabiliza a execução contínua e ininterrupta dos serviços'.
16.7.8	Uma vez licitado, o Dnit/PB deveria ter providenciado a remoção das interferências e as desapropriações, ainda que por trechos, antes de iniciar as obras; iniciada as obras, deveria ter privilegiado e com urgência a remoção das interferências e as desapropriações; mas não foi o que aconteceu.
16.7.9	O fato é que o cronograma da obra já está comprometido e os custos adicionais fixos por conta da prorrogação dos prazos previstos para conclusão da obra, já são certos, além dos outros porventura necessários, como os decorrentes da revisão dos projetos tratados no item 15 desta instrução. 
16.7.10	O interesse público é revelado pela defesa da continuidade do empreendimento, para que seja alcançado seu objetivo, mas também em evitar maiores ônus financeiros que podem advir da morosidade com que está acontecendo a execução das obras, de forma fragmentada, ineficiente e antieconômica.
16.7.10.1	A administração pública precisa tomar atitudes urgentes e suficientes, com a necessária contribuição do Consórcio executor e das empresas Supervisora, de assessoramento ambiental e apoio às desapropriações, sob pena de onerar cada vez mais os cofres públicos.
16.7.10.2	A paralisação das obras afigura-se uma opção, até que se tenha solucionado todas as revisões de projeto, remoção das interferências e realização das desapropriações, mas talvez não seja a que melhor resguarda o interesse público, pois envolve custos de mobilização/desmobilização, perda de parcela do que já foi realizado, prorrogação dos custos fixos, prorrogação do prazo de execução da obra e dos entraves que a obra já representa para o fluxo de veículos e de pessoas, além da frustração da população ao ver postergados os benefícios advindos do empreendimento.
16.7.10.3	Ainda que o Consórcio construtor tenha fundamentos para exigir o reequilíbrio econômico-financeiro, não cabe a este Tribunal avaliar a pertinência de seu pleito, devendo procurar a solução da questão na seara administrativa junto ao Dnit ou nas instâncias judiciais.
16.7.11	Diante do quadro instalado, a melhor solução que se apresenta é que este Tribunal determine ao Dnit/PB para não abrir novas frentes de serviços, enquanto não concluir as remoções das interferências no trecho que pretende avançar e efetivar as desapropriações que impactam estes serviços; avalie, ainda que preliminarmente, no prazo de 30 dias, os impactos financeiros e no cronograma físico decorrentes das remoções das interferências e das desapropriações, informando a previsão do valor contratual final e da conclusão do empreendimento. Com a conversão destes autos em monitoramento, esta unidade técnica acompanhará o cumprimento das determinações e a execução das obras.  
17.	Achado 3: fragilidades nas ações efetivadas pela Administração na gestão ambiental das obras de adequação da BR-230/PB - km 0,0 - km 28,1 - (Achado III.6 do Relatório de peça 58) , em desacordo com o disposto no art. 6º, inciso IX, e art. 12 da Lei 8.666/1993, e os arts. 3º e 8º da Resolução/Conama 237/1997, especialmente quanto a:
a) autorização para início das obras sem Licença de Instalação;
b) ausência da Autorização para Supressão Vegetal - ASV; e
c) insuficiência na justificativa para a contratação de empresa para assessoramento ambiental;
17.1	Responsáveis: Departamento Nacional de Infraestrutura de Transportes - DNIT, na pessoa do seu superintendente regional no estado da Paraíba.
17.2	Manifestação do Dnit/PB apresentada em 28/11/2017 (peça 136) :
17.2.1	Preliminarmente, o representante do Dnit/PB informou que, após a emissão da Licença Prévia emitida pela Secretaria de Estado dos Recursos Hídricos, do Meio Ambiente e da Ciência e Tecnologia (SEMARHMACT) , em 19/4/2016, foram mantidas tratativas junto ao órgão ambiental estadual (Sudema) para obtenção da licença de instalação, entretanto, o Ibama avocou para si a competência para tratar do componente ambiental, tendo a Sudema informado o Dnit/PB somente em 18/8/2016, o que alterou o planejamento estabelecido, 'uma vez que deixou exíguo prazo para realização do licenciamento ambiental junto ao IBAMA'.
17.2.2	Mais adiante, ressaltou que o empreendimento foi enquadrado no Programa de Rodovias Federais Ambientalmente Sustentáveis (PROFAS) , instituído mediante Portaria/Ibama 289/2013, onde fica estabelecido que o Dnit assinará Termo de Compromisso com o fim de apresentar os Relatórios de Controle Ambiental (RCAs) , que subsidiarão as ações de regularização ambiental, suspendendo-se as sanções administrativas ambientais já aplicadas pelo Ibama e impedindo novas autuações.
17.2.2.1	 Assim, o Dnit publicou, em 12/1/2015, o extrato de 138 termos de compromisso de Regularização Ambiental assinados com o Ibama, incluindo o referente à Rodovia BR-230/PB, onde consta cláusulas no sentido do Dnit, dentre outras obrigações, apresentar o RCA e requerer a respectiva Licença de Operação, para fins de regularização ambiental; realizar o levantamento dos passivos ambientais do empreendimento e adotar as medidas corretivas necessárias; e executar os programas ambientais de prevenção, monitoramento e controle de processos erosivos, de recuperação de áreas degradadas e de construção.
17.2.3	Para atender aos requisitos estabelecidos no PROFAS, com vistas à obtenção da licença de operação da rodovia e para o monitoramento da execução dos programas ambientais, foi que o Dnit/PB realizou o pregão eletrônico objeto do Edital 0185/2017-13, onde foi usada minuta de termo de referência fornecida pela Coordenação Geral de Meio Ambiente do Dnit/Sede, com o objetivo de contratar empresa especializada para prestar apoio e assessoramento ao Dnit/PB para atendimento às demandas ambientais do empreendimento.
17.2.3.1	As justificativas para a licitação, homologada em 18/7/2017 e que culminou na contratação do Consórcio Ambiente Brasil Engenharia Ltda. - EPP/TECON (CNPJ 06.306.458/0001-50) , mediante contrato SR/PB 0506/2017, no valor de R$ 5.068.000,00 (desconto de 44,29% do valor inicialmente orçado) , fundamentaram-se nos importantes números de intervenções no meio ambiente e na execução dos serviços necessários para atendimento à legislação ambiental, para os quais o Dnit não dispõe de quadro suficiente de profissionais para execução direta.
17.2.3.2	Os serviços de apoio e assessoramento técnico especializados, objetos do contrato, são estruturados em sete produtos:
	a) Inventário Florestal da área do projeto (km 0 ao km 28.1) ;
	b) Amostragem de atropelamento de fauna, no trecho em frente à Floresta Nacional da Restinga de Cabedelo/PB, estendendo-se por mais 500 metros (amostragens mensais em 12 meses) ;
	c) Apoio e Assessoramento Técnico na solicitação de outorga (período de 36 meses) ;
	d) Análise interdisciplinar de processos de regularização ambiental (período de 36 meses) ;
	e) Acompanhamento da formalização do processo de licenciamento ambiental (período de 36 meses) ;
	f) Apoio Técnico e Gerencial para atendimento das demandas dos serviços ambientais (período de 36 meses) ;
	g) Supervisão Ambiental (período de 36 meses) .
17.2.3.3	Ainda que existam apenas 'fragmentos florestais', o Inventário Florestal dos indivíduos arbóreos isolados é necessário para retirada da vegetação existente na faixa de domínio que oferece riscos à operação da rodovia, devido à proximidade com o acostamento/faixa de rolamento e queda constante sobre o leito do segmento. Uma vez aprovado, o Inventário Florestal irá subsidiar a obtenção da Autorização de Supressão Vegetal (ASV) , quando as obras implicarem na supressão vegetal com rendimento lenhoso e/ou intervenção em área de preservação permanente (APP) .
17.2.4	Quanto à Autorização de Supressão Vegetal, informa que, com referência ao segmento do km 0 ao km 15, o pedido de ASV já havia sido solicitado junto ao Ibama, estando então sob análise, encontrando-se as frentes de obras aguardando esta emissão; e que o pedido de ASV referente ao segmento do km 15 ao km 28,1, seria apresentado na segunda metade de dezembro de 2017.
17.2.5	Informa, ainda, que o Volume 3A - Relatório Final de Avaliação Ambiental, do projeto executivo do empreendimento, não descreve o detalhamento dos programas ambientais exigidos pelo PROFAS, como também não oferece informações necessárias, pois não foi realizado um levantamento extenso sobre a flora da região, que deve ser realizado por profissional habilitado e que subsidie o Inventário Florestal para obtenção da ASV junto ao Ibama.
17.2.6	Conclui, argumentando que a complexidade da elaboração dos documentos e a execução em campo das atividades referentes ao acompanhamento e supervisão ambiental, aliadas à falta de servidores especializados no Dnit/PB, são suficientes para justificar a contratação de empresa especializada.
17.3	Resposta do DNIT/PB à diligência, apresentada em 14/5/2018 (peças 156-200) , in verbis:
d) Foram solicitadas as ASV prioridade 1 e 2. A primeira ASV foi emitida relativamente ao trecho entre o Km 0 e o Km 15. A ASV prioridade 2 ainda não foi emitida, entretanto atenderá às necessidades entre os km 15 e 28,1. Existe ainda a necessidade de uma terceira ASV, que contemplará áreas de preservação permanente, como a nascente do Rio Jaguaribe e a área de intervenção necessária para demolição e reconstrução da Ponte sobre o Rio Jaguaribe, que está em fase preparatória.
e) Foram anexados todos os relatórios apresentados até o mês de abril/2018, inclusive o material necessário para a solicitação das ASV prioridades 1 e 2.
17.3.1	O Dnit/PB fez juntada da Autorização de Supressão Vegetal 1276/2017, de 22/12/2017 (peça 158, p. 10-20) , válida por 24 meses, observadas as condições ali discriminadas, relativa ao trecho entre os km 0 e km 15, no município de Cabedelo/PB, para supressão de indivíduos arbóreos isolados localizados dentro e fora da Área de Preservação Permanente - APP, no âmbito das obras em apreço na BR-230, que se fundamentou no inventário florestal feito pelo Consórcio Ambiente Brasil Engenharia Ltda., mediante Relatório de Supressão Vegetal emitido em setembro de 2017 (peça 166, p. 36-93 e peça 167) . Também fez juntada do Relatório de Supressão Vegetal emitido em dezembro de 2017, que fundamentará a solicitação da Autorização de Supressão Vegetal relativa ao trecho entre o km 15 e km 28 (peças 168-170) .
17.3.2	Ainda sobre as questões ambientais, o Dnit/PB apresentou o Relatório de Mobilização e Planejamento das Atividades, de setembro de 2017, e os posteriores relatórios mensais de andamento do Programa de Supervisão e Gerenciamento Ambiental (RMAS/RMAG) , emitidos pela empresa Ambiental, referentes ao período de setembro de 2017 a abril de 2018 (peça 158, p. 21-176; e peças 159-165) .
17.3.2.1	Estes relatórios mensais trazem informações contratuais, o estágio das obras, o acompanhamento dos programas ambientais e os processos de licenciamentos ambientais, bem como considerações e recomendações ao final, estando acompanhados dos seguintes anexos - Relatórios Fotográficos do Estágio das Obras (produto 1) e do Monitoramento de Atropelamento da Fauna (produto 2) , Plano de Gerenciamento de Resíduos da Construção Civil (PGRCC) , Plano de Atendimento a Emergências (PAE) , Evidências do Programa de Educação Ambiental / Programa de Treinamento dos Profissionais em Questões Ambientais; Plano Ambiental da Construção (PAC) .
17.4	Informações prestadas na solicitação apresentada pelo Consórcio Construcap-Copasa em 13/7/2018 (peças 205-206) :
17.4.1	Inicialmente, o Consórcio informou que a Autorização para Supressão Vegetal (ASV) referente ao trecho do Km 0 ao 15 foi disponibilizada ao Consórcio apenas em 31/01/2018 (Carta Ct. 010/2018, peça 206, p. 224-228) , restando então pendente a ASV do km 15 ao km 28, que, se não disponibilizado tempestivamente, irá contribuir para mais atrasos na obra.
17.4.2	Acrescenta, mais adiante, que a ASV disponibilizada contempla uma série de serviços, tais como supressão de árvores, corte em toras, transporte para bota-fora, espera e enleiramento, que não integram o escopo contratual e pelos quais, portanto, não havia previsão de remuneração do Consórcio; mas que mesmo assim vem 'executando os serviços necessários à remoção integral das árvores em alguns segmentos prioritários, a fim de otimizar o desempenho das obras e a cooperar com a liberação das frentes de serviço'. Ao final, ressalta a necessidade de que o Dnit/PB formalize termo aditivo para a inclusão destes serviços e respectivos preços no Contrato para compensar os custos adicionais incorridos.
17.5	Análise:
17.5.1	Com relação às fragilidades nas ações efetivadas pela Administração na gestão ambiental das obras, ela foi primeiramente consubstanciada na autorização para início das obras sem Licença de Instalação.
17.5.2	Desde o início das obras em março de 2017, assim transcorreram estas ações da gestão ambiental, conforme relatórios ambientais e produtos elaborados pela empresa contratada para assessoramento ambiental:
	a) somente em 22/12/2017 foi emitida pelo Ibama a Autorização para Supressão Vegetal (ASV) de 593 árvores (peça 158, p. 10-13) , conforme Relatório de Supressão Vegetal elaborado em outubro de 2017 (peça 166, p. 36-93; e peça 167, p. 1-26) , referente ao trecho entre o km 0 e o km 15 do empreendimento em apreço, que apontou algumas condicionantes, como apresentar relatório final descritivo e  fotográfico no prazo de 30 dias após concluir a supressão, transplantar palmeiras para outros locais do município de Cabedelo/PB e apresentar, no prazo de 60 dias,  projeto de plantio compensatório com monitoramento pelo prazo mínimo de 3 anos;
	b) foi solicitada a ASV de 837 árvores, sendo 531 exóticas e 306 nativas, referente ao trecho entre o km 15 e o km 28 do empreendimento em apreço, excluindo-se os trechos com Áreas de Preservação Permanente (APP) e o trecho do km 24,70 ao km 26,60 delegado ao estado da Paraíba, conforme Relatório de Supressão Vegetal elaborado em dezembro de 2017 (peças 168-170) ;
	c) até fevereiro de 2018 ainda não havia começado a supressão das árvores, conforme Relatório mensal de andamento do programa de supervisão e gerenciamento ambiental (peça 161, p. 155-156; peça 162, p. 1, 45, 59) ;
	d) no mês de março de 2018, a supervisão ambiental do Consórcio Ambiente Brasil  desenvolveu o Projeto de Execução do Plantio Compensatório relativo à supressão de vegetação no trecho entre os Km 0+000 ao Km 15+000, condicionante da Autorização de Supressão Vegetal  1276/2017, conforme Relatório mensal de andamento do programa de supervisão e gerenciamento ambiental (peça 162, p. 170-171; peça 163, p. 22-23 e 44) ;
	e) em 28/3/2018, o Consórcio construtor iniciou a supressão vegetal ao suprimir 49 árvores, conforme Relatório mensal de andamento do programa de supervisão e gerenciamento ambiental (peça 162, p. 171-173; peça 163, p. 55) ;
	f) no mês de abril de 2018 não foram suprimidos indivíduos arbóreos, conforme Relatório mensal de andamento do programa de supervisão e gerenciamento ambiental (peça 163, p. 172-175) ;
	g) em maio de 2018, o Consórcio Ambiente Brasil informou que no mês seguinte seria  executado o serviço do Inventário Florestal PRIORIDADE 3, relativo ao levantamento dos indivíduos arbóreos isolados da área do projeto de drenagem do Km 10 ao Km 15 (peça 164, p. 14) .
17.5.3	Quanto à questão da insuficiência na justificativa para a contratação de empresa para assessoramento ambiental, apresenta-se superada, pois os seguintes produtos, dentre outros, elaborados pelo Consórcio Ambiente Brasil atestam os serviços prestados: inventário florestal, amostragem de atropelamento da fauna e de supervisão ambiental com controle sobre o canteiro de obras, jazidas, terraplenagem, frentes de supressão vegetal, OAE, OAC, caminhos de serviços, drenagem e áreas degradadas.
17.5.4	Restaram mais do que comprovadas as deficiências da gestão ambiental, tendo sido apontadas pela empresa Supervisora e Consórcio construtor, e reconhecidas pelo próprio Dnit/PB. Uma vez licitado, a administração deveria ter providenciado a ASV, ainda que por trechos, antes de iniciar as obras; iniciadas as obras, deveria ter privilegiado e com urgência a obtenção da ASV, pois somente foi obtida a primeira ASV, para o trecho entre o km 0 e o km 15, apenas em 22/12/2017; estando no aguardo da liberação da segunda ASV, para o trecho entre o km 15 e o km 28; e da terceira ASV, que contemplará as áreas de preservação permanente.
17.5.5	O fato é que o cronograma da obra já está comprometido e os custos adicionais fixos por conta da prorrogação dos prazos previstos para conclusão da obra, bem como da supressão das árvores, corte em toras, transporte para bota-fora, espera e enleiramento, já estão certos, e os outros porventura necessários, como os decorrentes da revisão dos projetos, de remoção das interferências e de desapropriações, anteriormente tratados nos itens 15 e 16 desta instrução. 
17.5.6	Diante do quadro instalado, a melhor solução que se apresenta é que este Tribunal determine ao Dnit/PB para que se abstenha de iniciar as obras no trecho entre o km 15 e 28, enquanto não obtiver a ASV do trecho. Com a conversão destes autos em monitoramento, esta unidade técnica acompanhará o cumprimento das determinações e a execução das obras.  
18.	Achado 4: orçamento da Administração referente ao Edital 0296/2016 desacompanhado das composições de preço unitários para os serviços 'Instalação do Canteiro de Obras', 'Mobilização e Desmobilização' e 'Manutenção do Canteiro de Obras', contrariando o disposto no art. 7º, § 2º, inciso II, da Lei 8.666/1993 e a jurisprudência do TCU (Achado III.8 do Relatório de peça 58) ;
18.1	Responsáveis: Departamento Nacional de Infraestrutura de Transportes - DNIT, na pessoa do seu superintendente regional no estado da Paraíba.
18.2	Manifestação do Dnit/PB apresentada em 28/11/2017 (peça 136) :
18.2.1	O representante do Dnit/PB argumentou que as composições dos custos unitários dos itens 'Instalação do Canteiro de Obras', 'Mobilização e Desmobilização' e 'Manutenção do Canteiro de Obras' constam do 'Volume 4 - Orçamento e Plano de Execução da Obra'; e que os subitens 8.7, 11.1 e 13.6 do edital da licitação previam que as licitantes aceitavam as condições previstas, instruções, quadros, documentos, exigências, decretos, normas e especificações, constantes do edital e de seus anexos.
18.2.2	Assim, conclui que não deve prosperar o entendimento de que não constam as composições de custos unitários, pois apenas optou-se por uma apresentação sucinta do orçamento no corpo do edital, pois a apresentação das composições de custos estavam apresentadas no Volume 4 do projeto executivo, que era parte integrante do edital.
18.2.3	Reconhece, por fim, que houve um equívoco no edital ao se utilizar para os valores orçados a indicação de 'verba' para os serviços 'Instalação do Canteiro' e 'Mobilização e Desmobilização', pois as respectivas composições de custos constaram do Volume 4 do projeto executivo.
18.3	Análise:
18.3.1	Por oportuno, transcreve-se a seguir excertos da análise feita no Relatório da auditoria de peça 58:
163. A presença de itens de serviços não detalhados, descritos como 'verba', fere diretamente o disposto no art. 7º, § 2º, inciso II, da Lei 8.666/1993.
 (...) 
169. A questão que se impõe é que ainda que haja memórias de cálculo no orçamento do projeto executivo, referente aos itens 'Instalação do Canteiro de Obras', 'Mobilização e Desmobilização' e 'Manutenção do Canteiro de Obras', as suas composições de custos não foram registradas no orçamento anexo ao edital, que traz a unidade 'vb' para os dois primeiros serviços e 'Mês' para o último, e, por consequência, essas composições também não foram apresentadas nas propostas das licitantes, impedindo que os valores destes itens orçados fossem passíveis de análise e verificação de sua adequabilidade.
18.3.2	A ocorrência afrontou a jurisprudência pacífica deste Tribunal, objeto da Súmula TCU 258/2010, in verbis:
 'As composições de custos unitários e o detalhamento de encargos sociais e do BDI integram o orçamento que compõe o projeto básico da obra ou serviço de engenharia, devem constar dos anexos do edital de licitação e das propostas das licitantes e não podem ser indicados mediante uso da expressão 'verba' ou de unidades genéricas'.
Desta forma, a descrição não detalhada de serviços nas planilhas de custos das licitações, genericamente denominados 'verbas', é irregular, por afrontar as disposições legais vigentes e a jurisprudência desta Corte.
18.3.3	Atenua-se a ocorrência o fato de haver memórias de cálculo no orçamento do projeto executivo, referente aos itens 'Instalação do Canteiro de Obras', 'Mobilização e Desmobilização' e 'Manutenção do Canteiro de Obras', o que não a exclui, mas torna desnecessário nesta fase processual ouvir os responsáveis em audiência e justifica tão somente a emissão de ciência da irregularidade ao Dnit/PB.
19.	Achado 5: indícios de restrição à competitividade no âmbito do certamente licitatório relativo ao Edital 0296/16-13 em razão de ter ocorrido vedação, para licitantes consorciados, de somatório de atestados para comprovar cada item na qualificação técnica operacional, em afronta ao disposto no art. 33, inciso III, da Lei 8.666/1993 (Achado III.9 do Relatório de peça 58) .
19.1	Responsáveis: Departamento Nacional de Infraestrutura de Transportes - DNIT, na pessoa do seu superintendente regional no estado da Paraíba.
19.2	Manifestação do Dnit/PB apresentada em 28/11/2017 (peça 136) :
19.2.1	Sobre o achado, o representante do Dnit aduz que na licitação em tela foi empregado modelo padronizado de instrumento convocatório para licitação do tipo concorrência, elaborado pela Coordenação de Cadastro e Licitação - Dnit/Sede, com as orientações, para fins de qualificação técnica, contidas na Instrução de Serviço 4/2009/Dnit.
19.2.2	Acresce que o Acórdão 3170/2016-TCU-Plenário, que fundamentou o achado, foi prolatado em 7/12/2016, data da 1ª sessão de habilitação do certame licitatório, portanto, as respostas constantes dos cadernos de perguntas e respostas e os julgamentos dos pedidos de impugnação fundamentaram-se apenas na instrução de Serviço 4/2009/Dnit.
19.3	Análise:
19.3.1	Por oportuno, transcreve-se a seguir excertos da análise feita no Relatório da auditoria de peça 58:
172. Verificaram-se indícios de restrição à competitividade no âmbito do certamente licitatório relativo ao Edital 0296/16-13 em razão de ter ocorrido vedação de somatório de atestados para comprovar cada item relativo à qualificação técnica operacional, inclusive para licitantes consorciados, em afronta ao disposto no art. 33, inciso III, da Lei 8.666/1993.
 (...) 
176. O que não procede é o entendimento de que o somatório de atestados apresentados pelas empresas consorciadas só seria possível sob a ótica do parcelamento material do objeto, ou seja, se o consórcio é formado pelas empresas A e B, admite-se que a empresa A apresente atestado técnico de determinados serviços e a empresa B de outros serviços, mas não que os atestados técnicos de ambas se somem para o mesmo serviço.
177. Esta vedação ao somatório de atestados apresentados pelas empresas consorciadas para o mesmo serviço afrontou o disposto no art. 33, inciso III, da Lei 8.666/1993, e caracterizou uma restrição à competitividade do certame.
Sobre o tema, o item 9.1.2 do Acórdão 3170/2016-TCU-Plenário determinou ao DNIT:
9.1.2. promova, no prazo de 60 (sessenta) dias, a adequação dos normativos: Portaria/DG n. 108/2008, IS/DG n. 04/2008 e IS/DG n. 10/2009 à luz dos arts. 33, inciso III, da Lei 8.666/1993; e 51, inciso III, do Decreto 7.581/2011 e Acórdão 2150/2008-TCU-Plenário, a fim de evitar restrição indevida à competitividade das licitações, em obediência ao art. 1º, § 1º, da Lei 12.462/2011 c/c o art. 3º da Lei 8.666/1993;
 (...) 
179. Por fim, registre-se que a empresa OAS, que questionou a vedação de soma dos atestados técnicos em sede de impugnação ao edital, participou da licitação concorrendo com seis consórcios, tendo todos os participantes sido habilitados, o que minimizou possíveis efeitos da ocorrência ora relatada na competitividade do certame.
19.3.2	Como relatado na transcrição do Relatório, os seis consórcios participantes foram habilitados, o que minimizou possíveis efeitos da ocorrência ora relatada na competitividade do certame, o que, associado ao fato argumentado pelo representante do Dnit/PB de que o Acórdão 3170/2016-TCU-Plenário, que fundamentou o achado, foi prolatado em 7/12/2016, data da 1ª sessão de habilitação do certame licitatório, apresenta-se suficiente emitir ciência da irregularidade ao Dnit.
20.	Achado 6: Contrato SR/PB-152/2017-00, firmado entre o DNIT e a empresa Maia Melo Engenharia Ltda., sem constar cláusula prevendo, explicitamente, a redução ou mesmo a suspensão de pagamentos à contratada nos casos em que ocorra diminuição do ritmo ou paralisação total das obras objeto da supervisão, o que constitui descumprimento do entendimento do Tribunal, conforme Acórdão 1840/2009-TCU-Plenário, item 9.1, e 1906/2009-TCU-Plenário, item 9.5.2 (Achado III.7 do Relatório de peça 58) .
20.1	Responsáveis: Departamento Nacional de Infraestrutura de Transportes - DNIT, na pessoa do seu superintendente regional no estado da Paraíba; empresa supervisora Maia e Melo Engenharia Ltda.
20.2	Manifestação do Dnit/PB apresentada em 28/11/2017 (peça 136) .
20.2.1	Inicia sua manifestação informando que no contrato em questão foi utilizado modelo existente no próprio edital, conforme aprovado pela Procuradoria Federal do Dnit, cujos pagamentos seriam realizados conforme os serviços prestados, não se fazendo essencial a vinculação contratual explícita entre a prossecução do projeto e os seus pagamentos.
20.2.2	Entretanto, para sanar a lacuna observada no Relatório do TCU, na formalização do primeiro termo aditivo foi acrescido o parágrafo quinto, que prevê expressamente, em caso de enfraquecimento do ritmo, paralisação total ou parcial das obras, ainda que imprevistos, a diminuição ou suspensão da remuneração da contratada.
20.3	Manifestação da Maia e Melo Engenharia Ltda. apresentada em 23/11/2017 (peça 131) :
20.3.1	Quanto ao achado em apreço, o representante da Supervisora informou que o contrato foi assinado com base em modelo consagrado pela Procuradoria Federal do Dnit, entretanto, informou que já foi formalizado o 1º termo aditivo ao contrato 152/2017, em 27/9/2017,  que incluiu a cláusula apontada como necessária por este Tribunal (peça 131, p. 31-33) .
20.4	Análise:
20.4.1	Considerando que foi formalizado termo aditivo que incluiu cláusula prevendo, explicitamente, a redução ou mesmo a suspensão de pagamentos à contratada nos casos em que ocorra diminuição do ritmo ou paralisação total das obras objeto da supervisão (peça 131, p. 31-33) ; e de que não houve prejuízo ao erário, revela-se suficiente nos presentes autos emitir ciência da irregularidade ao Dnit.
II - RESPONSÁVEIS E ATOS OBJETO DE AUDIÊNCIAS
21.	A seguir, além das razões de justificativas apresentadas pelos responsáveis, também analisaremos as manifestações do consórcio construtor que, apesar de não ter sido ouvido em audiência, apresentou argumentos para contrapor os achados.
22.	Achado 7: celebração do Contrato 919/2016 com o Consórcio Construcap-Copasa (Achado III.3 do Relatório de peça 58) , apesar de:
a) ter como líder do consórcio, no momento da formalização do termo, a empresa espanhola Sociedade Anonima de Obras Y Servicios Copasa do Brasil (CNPJ 18.193.729/001-97) , contrariando o disposto no § 1º do art. 33 da Lei 8.666/1993;
b) haver registros no sistema do Tribunal Superior do Trabalho - TST que geraram a emissão de certidão positiva de débitos trabalhistas com efeito de negativa, em relação à empresa Construcap, não sendo observado que os documentos exigidos no instrumento convocatório deveriam ser apresentados em relação a cada consorciado, conforme inciso III do art. 33 da Lei 8.666/1993 e item 8.11.9 do edital, e que a contratada deveria manter a regularidade fiscal e trabalhista durante toda a execução do contrato, conforme inciso XIII do art. 55 da Lei 8.666/1993 e item 26.2 do edital;
22.1	Responsável: Luiz Clark Soares Maia, na condição de Superintendente Regional do DNIT/PB, à época.
22.2	Razões de Justificativas apresentadas em 3/11/2017 (peça 92) :
22.2.1	O gestor, preliminarmente, contextualiza a situação na qual ocorreu a formalização do contrato 919/2016 com o Consórcio Construcap-Copasa, ocorrida em 30/12/2016:
	a) era uma sexta-feira, última data do exercício;
	b) a data coincidiu com o início do período de férias do titular do Dnit/PB, recaindo sobre ele a responsabilidade inerente ao cargo;
	c) na LOA fora consignada a impressionante dotação para a obra no valor de R$ 149.750.000,00, que deveria ser empenhada naquela data, 'sob pena de não mais poder ser utilizada, restando apenas os parcos recursos previstos na LOA/2017', o que poderia significar 'a total derrocada do projeto';
	d) a proposta vencedora no processo licitatório, no valor de R$ 255.499.965,86, era plenamente vantajosa e inferior ao orçamento do Dnit (R$ 320.504.773,62) em cerca de 20,28% (R$ 65.004.807,76) .
22.2.2	Assim, naquela situação crítica, diante do empecilho eletrônico que interpunha à emissão da nota de empenho, que ocasionaria a irremediável perda do aporte financeiro, foi que o gestor teria buscado uma solução alternativa de alterar a indicação da empresa líder do consórcio, eliminando os empecilhos e permitindo a emissão da nota de empenho, de forma a tornar viável a execução do maior empreendimento rodoviário da região metropolitana desta capital, 'vinculando-a a um contrato cujo texto contivesse salvaguardas explícitas, que impedissem por completo a possibilidade de utilização ilegal ou irregular dos recursos alocados, incorporando, inclusive, condições de plena reversibilidade do ato, se necessária fosse'.
22.2.3	Mais adiante, registra o entendimento de que, como é um consórcio em rigorosa paridade (50%/50%) , a designação da nova líder do consórcio, Copasa, com possibilidade de reversão, seria uma questão de cunho meramente administrativo, e que, apesar de sua origem espanhola, ela era detentora de todas as credenciais necessárias para atuar no mercado brasileiro.
22.2.4	Portanto, segundo o gestor, buscou-se superar de forma emergencial as condições dramáticas daquele momento, tendo o contrato sido assinado, com a salvaguarda ao erário contida na cláusula décima quarta do respectivo termo, de que somente teria eficácia plena a partir da data de sua publicação, o que somente ocorreu em 25/1/2017, 'período suficiente para a conciliação e/ou saneamento de possíveis inconsistências'.
22.2.5	Esta medida emergencial, para além dos rigorismos formais, garantiu os recursos financeiros para a obra e permitiu a assinatura da ordem de serviço em 10/3/2017, marco inicial da contagem dos prazos para sua execução. 
22.2.6	Citando o Acórdão 333/2007-TCU-Plenário, que firmaria entendimento do privilégio que se deve dar em casos concretos ao princípio da eficiência, o responsável conclui:
Isto posto, uma vez que o interesse público foi integralmente preservado, como restou plenamente demonstrado pela realidade dos fatos, não se pode olvidar que a tomada de decisão pelo administrador público deve sempre levar em conta as especificidades de cada caso concreto, de forma que a escolha, ponderada entre caminhos diversos, não deve ater-se unicamente à legalidade pura e simples, mas também à finalidade última do ato, neste caso, revestida de indubitável êxito.	
22.3	Manifestação do Consórcio Construcap Copasa apresentada em 7/12/2017 (peças 139-144) :
22.3.1	Preliminarmente, o representante argumentou que a Construcap, líder do Consórcio, apresentou certidão positiva de débitos trabalhistas com efeito de negativa, em decorrência de uma ação trabalhista na qual a empresa já havia prestado garantia em juízo mediante depósito, o que a não impediria de participar regularmente de procedimentos licitatórios, conforme entendimento do Tribunal Superior do Trabalho (TST) , nem tampouco de ser habilitada e contratada pela administração pública.
22.3.2	Mais adiante, revela que esse entendimento está em consonância com o art. 29, V, da Lei 8.666/1993 e com o Acórdão 1613/2013-TCU-Plenário, no sentido de que 'no que concerne à comprovação por parte dos licitantes, na fase de habilitação, do cumprimento de suas obrigações tanto fiscais quanto trabalhistas, o que deve a Administração Pública exigir é situação de regularidade e não de quitação'.
22.3.3	Acrescentou que a configuração técnica do sistema informatizado do Dnit/PB foi a causa exclusiva da impossibilidade de emitir a nota de empenho em nome da Construcap, pois não autorizava o cadastro da empresa em nome da qual constasse uma certidão positiva com efeito de negativa, mas apenas daquelas que apresentassem uma certidão negativa.
22.3.4	Esta impossibilidade técnica somente foi comunicada ao Consórcio no dia 30/12/2016, prazo fatal para emissão da nota de empenho, optando-se como solução a 'alteração da posição formal da liderança do Consórcio para a Copasa, com o objetivo único de viabilizar a emissão da nota de empenho e evitar atrasos na execução das obras e prejuízo à Administração Pública'.
22.3.5	Quanto ao fato de a empresa Copasa assumir a liderança do Consórcio, argumentou que o art. 33, § 1º da Lei 8.666/1993 foi revogado tacitamente com a alteração da Constituição Federal pela Emenda Constitucional 6/1995, que suprimiu o art. 171 da CF, retirando:
 (...) do ordenamento jurídico brasileiro os conceitos de 'empresa brasileira' e de 'empresa brasileira de capital nacional', bem como a legitimidade da concessão de privilégios e tratamento preferencial a estas em detrimento de empresas estrangeiras.
22.3.6	Assim, as sociedades nacionais e estrangeiras, conforme art. 5º, caput, da CF, estão em igualdade perante a Lei, restando como não recepcionado o art. 33, § 1º da Lei 8.666/1993, pois instituiria diferenciação injustificável e indevida entre empresas brasileiras e estrangeiras. Reforça esse entendimento citando doutrinadores que entendem que 'a firma-líder deve ter representação legal no país, com poderes para receber citação e responder administrativamente e judicialmente'; e o Parecer CONJUR/MCT-ACF 231.
22.3.7	Não obstante defender a ausência de irregularidade na formalização do Contrato SR-DNIT/PB 919/2016, ante a ausência de prejuízo da alteração da liderança do Consórcio à Administração Pública e o fato de que tal alteração decorreu de fato imputável exclusivamente ao Dnit/PB; conclui informando que as consorciadas pretendem celebrar novo termo aditivo para restabelecer a liderança do consórcio à Construcap, após a integralização do primeiro empenho do contrato e regularização do sistema informatizado do Dnit/PB. 
22.4	Análise:
22.4.1	Tanto a resposta do DNIT/PB à diligência, apresentada em 14/5/2018 (peças 156-200) , como as informações prestadas na solicitação apresentada pelo Consórcio Construcap-Copasa em 13/7/2018 (peças 205-206) , não acrescentam qualquer informação quanto à eventual mudança na liderança do consórcio.
22.4.2	As justificativas merecem acolhimento, pois de fato a certidão positiva com efeito de negativa, em decorrência de uma ação trabalhista na qual a Construcap já havia prestado garantia em juízo mediante depósito, não deveria impedi-la de participar regularmente de procedimentos licitatórios, parecendo razoável supor que o sistema do Dnit foi que impediu indevidamente a celebração do contrato com o Consórcio liderado pela Construcap.
23.	Achado 8: atesto das medições n.1 e n. 2 do Contrato 919/2016, contemplando a antecipação de pagamento de parte do item 'Instalação do canteiro de Obras', em desacordo com o disposto no inciso III, § 2º, art. 63, da Lei 4.320/1964 (Achado III.4 do Relatório de peça 58) ;
23.1	Responsáveis: João Paulo Natari Barbosa (CPF: XXX.870.691-XX) , Superintendente Regional do DNIT/PB, à época, e Rainer Rembrandt Pierre Branco (CPF: XXX.347.574-XX) , fiscal das obras.
23.2	Razões de Justificativas apresentadas por João Paulo Natari Barbosa em 7/11/2017 (peça 103) :
23.2.1	Preliminarmente, o responsável informa que os seus atos respeitaram os princípios administrativos da legalidade, impessoalidade, moralidade, publicidade e eficiência, e aos deveres do servidor insculpidos no art. 116 da Lei 8.112/1990.
23.2.2	Quanto à irregularidade pela qual foi ouvido, o gestor argumenta que, nos termos dos art. 5º e 7º da Instrução de Serviço CONJ/DG/DIREX/DNIT 01/2014, a responsabilidade do superintendente regional nos processos de medição é de verificar a 'conformidade documental elaborada pela fiscalização e supervisão do contrato, não havendo envolvimento em relação à quantificação dos serviços constantes nas medições', cabendo-lhe emitir o Atestado de Execução dos Serviços e encaminhá-lo, juntamente com a documentação referente à medição, à coordenação-geral correspondente.
23.2.3	No caso em apreço, conclui que as documentações afetas às duas primeiras medições foram devidamente processadas e arquivadas no Dnit/PB; e que se tratam de 'medições parciais passíveis de ajustes até a elaboração da medição final do contrato'.
23.3	Razões de Justificativas apresentadas por Rainer Rembrandt Pierre Branco em 10/11/2017 (peça 112) :
23.3.1	Preliminarmente, o responsável informa que os normativos brasileiros define canteiro de obras como sendo 'o conjunto de áreas de trabalho, fixas e temporárias, onde se desenvolvem as operações de apoio e execução dos trabalhos da indústria da construção de uma obra, dividindo-se em áreas operacionais e áreas de vivência'.
23.3.2	Na sequência, o gestor argumenta que, nos termos dos art. 3º e 4º da Instrução de Serviço CONJ/DG/DIREX/DNIT 01/2014, a responsabilidade pela elaboração da medição e de sua memória de cálculo é da empresa supervisora, cabendo ao fiscal do contrato realizar a conferência da medição, ratificando ou retificando a medição.
23.3.3	Quanto à irregularidade em apreço informa que foram apurados pela empresa supervisora, conforme relatórios emitidos por ela, a execução de 50% no mês de março de 2017 e de mais 50% no mês seguinte, dos itens previstos pela construtora para a instalação do canteiro de obras.
23.3.3.1	Acrescenta que na época as edificações correspondiam a uma área de 1.107,12 m², maior do que a área projetada de 1.089 m², contemplando todos os ambientes previstos e mais áreas para lavagem, lubrificação, borracharia e estacionamentos. Atualmente, o canteiro contaria com novas áreas, inclusive de pátios para moldagem de vigas das obras de artes especiais.
23.3.4	Argumenta, em seguida, que as áreas e instalações previstas no projeto executivo seriam apenas uma referência para que as empresas licitantes orçassem o canteiro, o que autoriza que a empresa contratada use de discricionariedade na execução deste serviço, seja quanto à compra ou locação do imóvel que servirá de canteiro, seja quanto ao uso de equipamentos próprios ou locados.
23.3.4.1	Ademais, segundo o responsável, a unidade referente ao item 'instalação do canteiro de obras' é Vb (verba) , restando ao fiscal da obra 'a não ser efetuar a medição dos dispositivos e itens que estejam na obra, exclusos aqueles que ainda de fato não fora instalados (usinas de asfalto e de solos) '.
23.3.5	Com relação aos canteiros auxiliares previstos no projeto, aduz que eles foram instalados agrupados à edificação central; e quanto às usinas de asfalto e solo, que elas não foram executadas e por isso mesmo não foram medidas.
23.3.6	Por último, conclui pela inexistência de pagamento antecipado, pois as duas primeiras 'medições foram realizadas com base nas memórias de cálculo apresentadas pela Supervisora de Obras e em concordância ao Cronograma Físico Financeiro da obra'.
23.4	Manifestação do Consórcio Construcap Copasa apresentada em 7/12/2017 (peças 139-144) :
23.4.1	O representante do Consórcio arguiu, preliminarmente, que a contratação ocorreu sob o regime de empreitada por preço unitário, portanto, o serviço em apreço foi regularmente executado no prazo contratado e previsto no cronograma físico-financeiro, nos dois primeiros meses, não podendo o Dnit/PB optar por pagar a instalação do canteiro de obras ao longo da vigência contratual.
23.4.2	A alteração da localização do canteiro, com anuência do Dnit/PB, teria decorrido da impossibilidade de instalação na área projetada, pois não foi obtida autorização do proprietário do imóvel, conforme registrado na ata de reunião de 16/2/2017. Esta alteração reduziria os transtornos da obra e não trouxe reflexos financeiros ou custos adicionais à contratação.
23.4.3	Quanto às especificações técnicas da instalação do canteiro de obras previstas no projeto executivo, aduz que elas são referenciais, que depende das particularidades do empreendimento e das capacidades de dimensionamento e execução da própria contratada. Não existiriam padrões fixos para essa instalação, como entendeu este Tribunal no Acórdão 325/2007-TCU-Plenário.
23.4.4	Ademais, entende que 'o próprio Edital da licitação não estabeleceu que as licitantes estariam vinculadas às especificações técnicas para instalação do canteiro de obras nos exatos moldes do projeto executivo, e que se assim exigisse haveria prejuízos ao erário, pois desconsideraria o planejamento próprio e a expertise das licitantes'.
23.4.5	Acresceu, ainda, que a divergência entre o canteiro executado e o projetado não trouxe prejuízo ao erário, pois o valor recebido pela contratada foi inferior ao orçado pelo Dnit; mostrou-se adequado aos parâmetros do mercado e correspondeu ao percentual de 1,4% do valor contratado, enquanto o Sicro estabelece o percentual de 6%. Reforçando esse entendimento, cita o Acórdão 2524/2008-TCU-Plenário.
23.5	Análise:
23.5.1	A ocorrência de pagamento antecipado sem a devida justificava e sem que haja as necessárias garantias contratuais configura irregularidade grave, por afrontar os dispositivos legais e a jurisprudência consolidada do TCU sobre o tema.
23.5.2	Por oportuno, transcrevo a análise feita no Relatório desta auditoria (peça 58) :
96. Tendo sido edificada apenas essa instalação do km 8, verifica-se que é inteiramente desarrazoado que o Consórcio Executor meça como realizados, e os técnicos da SR-DNIT/PB atestem, 99,30%, ou R$ 3.760.311,42, do valor contratado para este item. Note-se que:
a) o orçamento base previa a locação da área do canteiro, de casas e equipamentos, ao longo do período de execução das obras, representando cerca de 70% do valor do item de serviço, não havendo razão para que esse montante seja pago quase que integralmente nos dois primeiros meses de execução do contrato, ainda mais quando não há notícias de que foram locados de fato;
b) os quatro canteiros auxiliares e as instalações das usinas de asfalto e de solo ainda não foram executadas.
 (...) 
104. Especificamente em relação à composição apresentada, verifica-se que esta traz como componentes itens que não são concluídos nos dois primeiros meses ou não tem sua clareza exposta, como despesas com imóveis, no valor de R$ 1.895.138,57; infraestrutura dos canteiros, no valor de R$ 166.866,71; e instalações auxiliares, no valor de R$ 331.950,20. Dessa forma, mesmo em relação a composição do próprio Consórcio verificam-se indícios da ocorrência de antecipação de pagamentos.
23.5.3	Considerando, entretanto, que o valor pago antecipadamente não tem materialidade diante do saldo contratual ainda por executar, que o item de serviço ora em tela representa apenas um percentual de 1,4% do valor contratado e de que a jurisprudência deste Tribunal caminha no sentido de mitigar a exigibilidade de que a instalação do canteiro de obras siga os exatos termos do projeto básico, quanto ao achado afigura-se pertinente acolher as razões de justificativas apresentadas e suficiente emitir ciência ao Dnit para que não efetue pagamento antecipado, parcial ou total, somente o fazendo excepcionalmente, quando, comprovadamente, seja esta a única alternativa para se obter o bem ou assegurar a prestação do serviço desejado, ou ainda quando a antecipação propiciar sensível economia de recursos, desde que essa possibilidade esteja contratualmente prevista, além da necessidade, nesses casos, de garantias que assegurem o pleno cumprimento do objeto
24.	Achado 9: homologação do procedimento licitatório relativo ao Edital 0296/16-13 e adjudicado o seu objeto ao Consórcio Construcap/Copasa, apesar deste licitante não ter apresentado a composição de todos os seus preços unitários, conforme exigência contida no item 14.3 do Edital 0296/16-13 (Achado III.5 do Relatório de peça 58) ;
24.1	Responsáveis à época: Normando Lima de Oliveira Filho (CPF: XXX.592.334-XX) , Superintendente Regional do DNIT/PB; Dácio Vales Lacerda (CPF: XXX.020.534-XX) , José Antônio de Araújo Neto (CPF: XXX.635.694-XX) e Marcos Antônio de Medeiros (CPF: XXX.136.794-XX) , o primeiro presidente e os outros dois membros da comissão permanente de licitação - Edital 0296/16-13.
24.2	Razões de Justificativas apresentadas por Normando Lima de Oliveira Filho (peça 105) , Dácio Vales Lacerda (peça 93) , José Antônio de Araújo Neto (peça 104) e Marcos Antônio de Medeiros (peça 96) , em peças com argumentos basicamente semelhantes:
24.2.1	Preliminarmente, os responsáveis informam que foram respeitados os princípios administrativos da legalidade, impessoalidade, moralidade, publicidade e eficiência, vinculação ao instrumento convocatório e do julgamento objetivo, arrematando que foi obtida uma economia de R$ 22.000.000,00 para a administração pública, quando se compara à proposta vencedora com a da segunda colocada.
24.2.2	Quanto à irregularidade em apreço, os responsáveis afirmam que todas as composições de preços unitários dos serviços que compõem o Projeto Executivo e a Planilha de Preço Unitário foram apresentadas pelo licitante vencedor e analisadas pela Comissão Permanente de Licitação, não se verificando nenhum valor unitário e global superior ao limite estabelecido no orçamento referencial ou que o preço fosse inexequível.
24.2.2.1	Para comprovar essa assertiva fez juntada do quadro I - Curva ABC de Serviços, onde se evidenciaria:
	(...) todos os serviços constantes do Projeto, suas unidades, suas quantidades, seus preços unitários e totais propostos, e evidencia as páginas referentes à Proposta de Preços do Consórcio Construcap/Copasa, bem como as páginas referentes ao próprio Processo TC Processo 013.183/2017-6 (Peça 29, páginas 18 a 157 e Peça 30, páginas 01 a 93) , na qual cada uma das CPU's foram apresentadas, o que pode ser facilmente verificado, com uma simples consulta aos autos do Processo.
24.2.3	Mais adiante, rebate os seguintes parágrafos do Relatório de Fiscalização (peça 58, p. 21) :
	a) 107, 108 e 109, reforçando que as CPUs foram apresentadas; 
	b) 110, alíneas 'a', 'b', 'c', 'd', 'e' e 'g', informando que todas as CPUs foram apresentadas e que a não indicação de qualquer insumo ou componente significaria tacitamente que seu custo estaria diluído pelos demais componentes dos custos unitários, conforme previa o item 14.8 do Edital 0296/2016-13 (peça 26, p. 20) ;
	c) 110, alínea 'f' (serviços de sinalização) , informando que todos as CPUs foram apresentadas.
24.2.4	Acrescenta, ainda com relação ao item 14.8 do Edital 0296/2016-13, que ele não previa a desclassificação da licitante que não apresentasse composições de custos unitários de qualquer insumo ou componente necessário para a execução dos serviços.
24.2.5	Em seguida, argumenta que a proposta vencedora ficou 20,28% abaixo do preço do Dnit, trazendo uma economia de R$ 65 milhões para os cofres públicos, e que futuros pleitos de reequilíbrio financeiro, se houverem, serão baseados nas CPUs e seus insumos presentes na proposta de preços vencedora.
24.2.6	Com referência ao constante no parágrafo 113 do Relatório de Fiscalização, Marcos Antônio de Medeiros (peça 96) e Normando Lima de Oliveira Filho (peça 105) assim se posicionaram:
	Ainda com relação ao parágrafo 113, destaca-se que os dois primeiros serviços listados pela equipe de Auditoria do TCU, representam 6,26% do valor da proposta do Consórcio Construcap/Copasa, cujo valor foi de R$ 255.499.965,86, conforme descrito no QUADRO 5 - SERVIÇOS DE TERRA ARMADA - ECE, anexo. Percebe-se com isso, a disputa no certame licitatório na busca da oferta da proposta mais vantajosa que contenha o menor valor global e que apresente valor considerado exequível, que atenda também aos critérios dispostos no art. 48 da Lei 8.666/93, reproduzido no item 17.2 do edital, como se enquadrou a proposta vencedora.
24.2.7	Por último, aduz que se faltasse alguma CPU ou algumas delas estivessem incompletas, os demais licitantes, que tiveram livre acesso às propostas apresentadas, teriam entrado com recurso contra a decisão da comissão permanente de licitação em classificar e julgar vencedora a proposta da Construcap/Copasa.
24.3	Manifestação do Consórcio Construcap Copasa apresentada em 7/12/2017 (peças 139-144) :
24.3.1	Afirma o representante do Consórcio que todas as composições de preços unitários estão completas, com as seguintes justificativas:
	a) os custos referentes aos encarregados e às ferramentas foram considerados como integrantes do percentual da administração local da obra;
	b) a discriminação da mão de obra e dos equipamentos, para os serviços de escavação, foi realizada em composições auxiliares, apresentadas como parte integrante da proposta e comuns a todas as composições de serviços;
	c) quanto aos serviços de drenagem e OAEs, as CPUs estão detalhadas em composições auxiliares;
	d) com relação aos serviços de pavimentação, os serviços de fornecimento e transporte dos materiais asfálticos estariam detalhados na planilha de preços unitários, não repetindo estes custos na CPUs para evitar a cobrança em duplicidade;
	e) optou-se por manter as especificações do edital para as CPUs dos serviços de sinalização, uma vez que os serviços não seriam executados pelo Consórcio;
	f) optou-se por discriminar os itens em composições auxiliares e manter as composições do edital para os serviços de algumas OAEs.
24.3.2	Acrescenta, ainda, que, embora existissem itens não discriminados nas CPUs, o item 14.8 do edital 'estabeleceu que os custos dos itens não detalhados seriam tidos como implícitos nos demais, sem que isso gerasse a desqualificação da proposta da licitante', resguardando, assim, a administração pública por eventuais equívocos nas composições de custos, pois essa ausência não dará direito, por si só, a alterações do contrato.
24.3.3	Aduz que o orçamento das licitantes é baseado em condições próprias à realidade da empresa, que não necessariamente corresponde aos parâmetros utilizados pela administração pública; e cita o voto condutor do Acórdão 1455/2003-TCU-Plenário, no sentido de que as composições de preço do Sicro não são absolutas e requerem, muitas das vezes, uma adaptação à realidade e condições locais da obra.
24.3.4	Argumenta que se os preços contratuais são inferiores aos parâmetros de mercado e não há indicação de falha na qualidade da execução dos serviços, não há qualquer irregularidade ou descumprimento ao edital; nem tampouco o fato de sua proposta ser inferior ao previsto pela administração ou pelas demais licitantes não permite presumir que ela seja inexequível.
24.3.5	Por fim, alega que o Consórcio vem executando os serviços, nos mais de oito meses de execução das obras, conforme os parâmetros da proposta contratada, sem a ocorrência de atraso ou deficiência atribuíveis ao Consórcio e com a qualidade confirmada pelos planos de verificação da efetividade da gestão de qualidade e pelos relatórios técnicos de qualidade; e ressaltou 'sua atuação diligente e proativa para buscar a solução dos diversos fatores alheios à sua responsabilidade e que desequilibram o contrato em seu desfavor'.
24.4	Análise:
24.4.1	Preliminarmente, quanto ao argumento de que a proposta vencedora apresentou um preço inferior em cerca de R$ 22.000.000,00 ao valor da segunda contratada e de 20,28% ao valor orçado, o que representou economia ao erário, apresenta-se inconsistente ante a inevitável elevação do valor do contrato para execução das obras e do empreendimento, em decorrência das graves deficiências de projeto e do atraso nas soluções de projeto, na remoção das interferências e na execução das obras, anteriormente relatados na presente instrução.
24.4.2	A alegação dos responsáveis de que a contratada apresentou a composição de preços unitários de todos os serviços não se coaduna com os documentos constantes dos presentes autos, com o próprio argumento dos responsáveis de que a não indicação de qualquer insumo ou componente significaria tacitamente que seu custo estaria diluído pelos demais componentes dos custos unitários, bem como com a própria informação prestada pelo consórcio construtor, no sentido de que os custos referentes aos encarregados e às ferramentas foram considerados como integrantes do percentual da administração local da obra; que a discriminação da mão de obra e dos equipamentos, para os serviços de escavação, foi realizada em composições auxiliares, apresentadas como parte integrante da proposta e comuns a todas as composições de serviços; que nos serviços de drenagem e OAEs, as CPUs estariam detalhadas em composições auxiliares; que nos serviços de pavimentação, os serviços de fornecimento e transporte dos materiais asfálticos estariam detalhados na planilha de preços unitários, não repetindo estes custos na CPUs para evitar a cobrança em duplicidade; que optou por manter as especificações do edital para as CPUs dos serviços de sinalização, uma vez que os serviços não seriam executados pelo Consórcio e por discriminar os itens em composições auxiliares e manter as composições do edital para os serviços de algumas OAEs.
24.4.3	A utilização de composições de preços unitários auxiliares, para juntar-se às composições principais dos serviços, como reconhecido pelo consórcio construtor, atenta contra a transparência destas composições e não observa a exigência do edital de que a proposta deveria conter a CPU de todos os serviços, de forma individualizada.
24.4.4	Ressalte-se, como já relatado no Relatório de peça 58, que a ausência das CPUs da empresa contratada pode prejudicar a efetivação de ações ao longo da execução contratual, como por exemplo, a análise de possíveis pleitos de reequilíbrio econômico-financeiro do contrato, tal como ensinam Campelo e Jardim:
A demonstração objetiva de todos os custos do empreendimento subsidia a Administração em eventuais análises de exequibilidade da oferta. Também evita a ocorrência de duplicidades de encargos dispostos no orçamento e serve de lastro probatório para o discernimento de futuros pleitos de reequilíbrio econômico-financeiro. Trata-se, finalmente, da necessária motivação do preço ofertado, supedâneo do julgamento e da avaliação da real vantagem do preço oferecido pelo particular.
CAMPELO/Valmir e JARDIM/Rafael, Obras Públicas - Comentários à Jurisprudência do TCU, ed. 2, Belo Horizonte/Editora Forum, 2013, p. 131-132 
24.4.5	Ficou evidenciado que o consórcio vencedor não apresentou a composição de todos os seus preços unitários, conforme exigência contida no item 14.3 do Edital 0296/16-13 (Achado III.5 do Relatório de peça 58) , o que configurou infração à norma legal, entretanto, como não se apresenta grave e não causou diretamente dano ao erário, é bastante que seja dada ciência da irregularidade ao Dnit, para que não venha a repetir esta prática.
DOS PRESSUPOSTOS DA CAUTELAR SOLICITADA
25. 	Com relação à solicitação apresentada pelo Consórcio construtor em 13/7/2018 (peças 205-206) , da 'intervenção deste Tribunal para determinar a imediata suspensão da execução da obra até que as frentes de serviços e projetos sejam integralmente liberados pelo Dnit/PB', da análise empreendida nesta instrução, conclui-se pela desnecessidade de adoção desta medida cautelar pleiteada, nos termos do art. 276, § 3º, do Regimento Interno/TCU, pois ainda que haja fundado receio de lesão ao erário e pressupostos da plausibilidade jurídica do pedido, a proposta de decisão de mérito possui eficácia de mitigar este risco e evitar a ocorrência do substancial perigo da demora inverso presente, como adiante será relatado. 
25.1. 	A plausibilidade jurídica fundamenta-se na constatada morosidade na execução dos serviços, o que afronta os princípios da eficiência e da economicidade que devem nortear os atos da administração pública.
25.2. 	Há o perigo da demora, pois a não suspensão dos serviços redundará no perigo de continuarem os desembolsos financeiros relativos ao contrato e na continuidade das obras, de forma fragmentada, ineficiente e antieconômica, podendo resultar em dano ao erário decorrentes desta situação.
25.3. 	Há, entretanto, perigo da demora inverso, pois envolve custos de mobilização/desmobilização, perda de parcela do que já foi realizado, prorrogação dos custos fixos, prorrogação do prazo de execução da obra e dos entraves que a obra já representa para o fluxo de veículos e de pessoas, além da frustração da população ao ver postergados os benefícios advindos do empreendimento, podendo ser minimizado o risco de dano ao erário identificado com as medidas propostas no mérito deste processo. 
CONCLUSÃO
26.	Conforme análise realizada nos itens 15 a 17 desta instrução, as deficiências do projeto executivo, mormente quanto às jazidas e caixas de empréstimo, obras de arte especiais e passarelas, drenagem e obras de arte correntes, que demandam desde o início das obras as revisões dos projetos; a morosidade na remoção das interferências, em especial a rede de energia elétrica de baixa e média tensão; a não conclusão dos processos de desapropriação, que não permite o início das demolições dos imóveis; e a não supressão da vegetação, vem afetando de forma severa a boa e regular execução das obras em apreço.
26.1	Esta situação de comprometimento da execução das obras justifica as determinações propostas no sentido de o Dnit/PB somente abrir novas frentes de serviços ou iniciar outras etapas do empreendimento, após equacionar os problemas citados; e de encaminhar a este Tribunal os impactos financeiros e no cronograma físico do empreendimento decorrentes destes problemas.
26.2	Subsidiariamente, como forma de apuração das responsabilidades pela realização e aceitação de projeto executivo tão deficiente, também é importante determinar ao Dnit/PB que conclua o processo administrativo correspondente em prazo razoável.
26.3	Resta à Secex/PB o dever de acompanhar o cumprimento das determinações retromencionadas.
27.	Por último, considerando que as irregularidades apontadas nos itens 18 (orçamento da administração sem a composição dos preços unitários de alguns serviços) , 19 (vedação da soma de atestados das empresas integrantes de Consórcio) , 20 (ausência de cláusula em contrato de supervisão) e 23 (antecipação de pagamento de instalação do canteiro de obras) , não ocasionaram diretamente prejuízos ao erário ou são passíveis de correção na execução contratual, revela-se pertinente acolher as razões de justificativas apresentadas e suficiente encaminhar ciências ao Dnit/PB, com o intuito de evitar a repetição das ocorrências.
PROPOSTA DE ENCAMINHAMENTO
28.	Ante o exposto, encaminhem-se os autos à consideração superior, propondo:
28.1	Acolher as razões de justificativas apresentadas pelos responsáveis, Srs. João Paulo Natari Barbosa (CPF: XXX.870.691-XX) , Luiz Clark Soares Maia (CPF: XXX.065.774-XX) , Rainer Rembrandt Pierre Branco (CPF: XXX.347.574-XX) , Normando Lima de Oliveira Filho (CPF: XXX.592.334-XX) , José Antônio de Araújo Neto (CPF: XXX.635.694-XX) , Dácio Vales Lacerda (CPF: XXX.020.534-XX) e Marcos Antônio de Medeiros (CPF: XXX.136.794-XX) ;
28.2	determinar à Superintendência Regional do Dnit no estado da Paraíba, no que se refere às obras de adequação de capacidade e segurança da rodovia BR-230/PB, subtrecho Cabedelo/PB - Entr. BR-101 (A) , segmento km 0,0 - km 28,1, que:
	a) 	não abra novas frentes de serviços, no trecho entre o km 0 e 15, enquanto não concluir a revisão dos projetos executivos correspondentes, as remoções das interferências no trecho que pretende avançar e as desapropriações que impactam estes serviços;
	b) somente execute os serviços de drenagem após a obtenção das licenças ambientais necessárias; 
	c) avalie, no prazo de 30 dias, os impactos financeiros e no cronograma físico decorrentes das revisões de projetos realizadas e das que já se apresentaram necessárias, estimando a previsão do valor contratual final e o prazo para conclusão do empreendimento, encaminhando a este Tribunal; 
	d) abstenha-se de iniciar as obras no trecho entre o km 15 e 28, enquanto não concluir a revisão dos projetos executivos correspondentes, as remoções das interferências no trecho que pretende avançar e as desapropriações que impactam estes serviços, bem como somente após obter a Autorização para Supressão Vegetal deste trecho;
	e) conclua o processo administrativo (50613.SEI/Processo 000665/2017-30) , no prazo de 180 dias, para apurar as responsabilidades da empresa projetista e/ou dos técnicos do Dnit que aprovaram o projeto executivo, não obstante as deficiências técnicas apresentadas.
28.3	dar ciência à Superintendência Regional do Dnit no estado da Paraíba, com fundamento no art. 7º da Resolução - TCU 265/2014, para que sejam adotadas medidas internas com vistas à prevenção de outras ocorrências semelhantes às verificadas na concorrência objeto do Edital 0296/16-13 e na respectiva execução contratual:
a) o orçamento da Administração constante do edital não trouxe as composições de preços unitários para os serviços 'Instalação do Canteiro de Obras', 'Mobilização e Desmobilização' e 'Manutenção do Canteiro de Obras', afrontando os termos do art. 7º, § 2º, inciso II, da Lei 8.666/1993 e à jurisprudência do TCU (item 18 desta instrução) ;
b) a vedação ao somatório de atestados apresentados pelas empresas consorciadas para o mesmo serviço caracterizou restrição indevida à competitividade do certame licitatório, afrontando o disposto no art. 33, inciso III, da Lei 8.666/1993 e o item 9.1.2 do Acórdão 3170/2016-TCU-Plenário (item 19 desta instrução) ;
c) a ausência no contrato de supervisão da obra de cláusula prevendo, explicitamente, a redução ou mesmo a suspensão de pagamentos à contratada nos casos em que ocorra diminuição do ritmo ou paralisação total das obras objeto da supervisão, está em desconformidade com os Acórdão 1840/2009-TCU-Plenário, item 9.1, e 1906/2009-TCU-Plenário, item 9.5.2 (item 20 desta instrução) ;
d) o pagamento antecipado referente ao serviço 'Instalação do Canteiro de Obras', quando esta antecipação somente pode ser aceita em situações extraordinárias, devidamente justificadas pela Administração, ocasião em que deve ficar demonstrada a existência de interesse público, obedecidos os critérios expressamente previstos pela legislação que rege a matéria, quais sejam, existência de previsão no ato convocatório da licitação ou nos instrumentos formais de adjudicação direta e as indispensáveis cautelas e garantias (Acórdão 406/2011-TCU-Plenário, Rel. André de Carvalho; 2.679/2010-TCU-Plenário, Rel. Augusto Sherman; 214/2009-TCU-2ª Câmara, Rel.  André de Carvalho; 918/2009- TCU-Plenário, Rel.  José Jorge; 2.427/2009-TCU-1a Câmara, Rel. Walton Alencar Rodrigues; 4.742/2008-TCU-2ª Câmara, Rel. André de Carvalho; 1.619/2008-TCU-2ª Câmara, Rel. Aroldo Cedraz e 2.565/2007-TCU-1ª Câmara, Rel. Aroldo Cedraz) - item 23 desta instrução;
e) a aceitação da proposta vencedora sem a composição de todos os preços unitários, o que afrontou os princípios da vinculação ao instrumento convocatório (art. 41 da Lei 8.666/1993) e o do julgamento objetivo (art. 3º da Lei 8.666/1993) - item 24 desta instrução;
28.4	determinar à Secex/PB que monitore o cumprimento das determinações contidas no item 28.2 anterior, com apoio da SeinfraRodovia, se necessário."
	É o relatório.

8.1. Alexandre Aroeira Salles (OAB/DF 28.108), Tathiane Vieira Viggiano Fernandes (27.154/OAB-DF) e outros, representando a Construcap CCPS Engenharia e Comércio S.A. e a Sociedade Anônima de Obras Y Servicios Copasa do Brasil (peças 108, 109, 121 e 149); 
8.2. Nesiomário Rodrigues Oliveira (OAB/MG 146.712), representando a Contécnica Consultoria Técnica Ltda. (peça 130).

Não atuou.

AUDITORIA. FISCOBRAS 2017. OBRAS DE ADEQUAÇÃO DE CAPACIDADE DA BR-230/PB. DEFICIÊNCIAS NO PROJETO EXECUTIVO. AUSÊNCIA DE EFETIVIDADE NA SOLUÇÃO DE DESAPROPRIAÇÕES E REMOÇÃO DE INTERFERÊNCIAS. FALHAS NA LICITAÇÃO E NA FORMALIZAÇÃO DO CONTRATO. OITIVA DO DNIT/PB E DA CONTRATADA. AUDIÊNCIA DOS GESTORES QUANTO ÀS FALHAS NA LICITAÇÃO. ACOLHIMENTO DAS RAZÕES DE JUSTIFICATIVA. BAIXO PERCENTUAL DE EXECUÇÃO DA OBRA E ATRASOS DECORRENTES DA NECESSIDADE DE REVISAR O PROJETO E DE IMPEDIMENTOS RELATIVOS A DESAPROPRIAÇÕES, REMOÇÃO DE INTERFERÊNCIAS E GESTÃO AMBIENTAL. DETERMINAÇÕES. CIÊNCIA.

RELATÓRIO DE AUDITORIA (RA)

Secretaria de Fiscalização de Infraestrutura Rodoviária e de Aviação Civil (SeinfraRod).

Trata-se de auditoria realizada no âmbito do Fiscobras 2017 abordando as obras de adequação de capacidade e segurança da Rodovia BR-230/PB, subtrecho Cabedelo/PB - Entr. BR-101 (A) , segmento km 0,0 - km 28,1, extensão de 26,60 km.
2.	O projeto executivo da obra foi elaborado pela empresa Contécnica Consultoria Técnica Ltda., no período de 2012 a 2014. Já o contrato para execução (Contrato SR-DNIT/PB 919/2016) foi celebrado com o Consórcio Construcap-Copasa em 30/12/2016, vencedor da concorrência objeto do Edital 0296/16-13, no valor de R$ 255.500.000,00 (nov/2015) . A ordem de serviço foi emitida em 10/3/2017. O valor contratual foi elevado para R$ 267.783.155,32, consoante apostila que incluiu parcela de reajustamento de preços do contrato, em 16/5/2017, no valor de R$ 12.283.189,46. 
3.	Além desse contrato, foram celebrados também:
	a) Contrato SR/PB-152/2017-00 (Pregão Eletrônico 00478/2016, data-base: outubro/2016) , com a empresa Maia Melo Engenharia Ltda., visando à execução dos serviços de supervisão da obra, no valor de R$ 8.437.000,00; 
	b) Contrato SR/PB-0165/2017 (Pregão Eletrônico 00359/2016, data-base: fevereiro/2016) , com a empresa EBA - Empresa Brasileira de Avaliações, Assessoria, Gerenciamento e Supervisão de Projetos Ltda., a fim de executar serviços de apoio especializado aos processos de desapropriação dos imóveis atingidos pelas obras, no valor de R$ 1.114.944,67;
	c) 	Contrato SR/PB 506/2017 (Pregão Eletrônico Edital 0185/17-13, data-base: janeiro/2017) , com o Consórcio Ambiente Brasil Engenharia Ltda. e Tecon Técnica e Consultoria Eireli - EPP, para execução dos serviços de apoio e assessoramento técnico à SR-DNIT/PB no atendimento às demandas ambientais decorrentes da obra, no valor de R$ 5.068.000,00.
4.	A equipe de auditoria da Secex/PB identificou os seguintes indícios de irregularidade:
	a) projeto executivo deficiente quanto a obras de arte especiais, estudos geotécnicos e projeto de iluminação;
	b) ausência de efetividade das ações promovidas pela Administração para solucionar questões relativas a remoções de interferências e desapropriações;
	c) fragilidades na gestão ambiental da obra (obra iniciada sem Licença de Instalação; ausência da Autorização para Supressão Vegetal (ASV) ; insuficiência na justificativa para a contratação de empresa para assessoramento ambiental) ;
	d) ausência, no contrato de supervisão, de cláusula prevendo explicitamente a redução ou a suspensão de pagamentos nos casos em que ocorresse a diminuição do ritmo ou a paralisação total das obras objeto da supervisão;
	e) restrição à competitividade da licitação decorrente da vedação ao somatório de atestados para comprovar cada item relativo à qualificação técnica operacional, inclusive para licitantes consorciados, em afronta ao disposto no art. 33, inciso III, da Lei 8.666/1993;
	f) orçamento do edital sem as composições dos custos unitários dos itens "Instalação do Canteiro de Obras", "Mobilização e Desmobilização" e "Manutenção do Canteiro de Obras";
	g) celebração de contrato com consórcio liderado por empresa estrangeira, Sociedade Anonima de Obras Y Servicios Copasa do Brasil, empresa espanhola, contrariando o disposto no art. 33, § 1º, da Lei 8.666/1993;
	h) pagamento antecipado referente ao serviço "Instalação do Canteiro de Obras";
	i) orçamento incompleto na proposta contratada quanto à composição dos custos unitários de parte dos serviços.
5.	Esses indícios foram classificados como IG-C pela equipe, que considerou não serem materialmente relevantes e não configurarem graves desvios relativamente aos princípios constitucionais, ainda que potencialmente pudessem vir a ocasionar prejuízos ao erário. Esse posicionamento foi endossado pelo corpo diretivo da unidade e pela Secretaria de Fiscalização de Infraestrutura Rodoviária e de Aviação Civil.
6.	Como encaminhamento, foi sugerido:
	a) realizar-se a oitiva, com fundamento no art. 250, inciso V, do RI/TCU, da SR-Dnit/PB, da empresa projetista, da empresa contratada e da supervisora, conforme o caso, relativamente às ocorrências constantes das alíneas a/f retro;
	b) promover-se a audiência, com fundamento no art. 250, inciso IV, do RI/TCU, dos gestores da SR-Dnit/PB, dos fiscais das obras e da CPL, conforme o caso, quanto às ocorrências listadas nas alíneas g/i supra.
7.	Efetuadas as comunicações, seguiram-se reiterados pedidos de prorrogação de prazo de resposta, o que culminou na necessidade de realização de diligências adicionais com vistas à obtenção de informações atualizadas a respeito da situação da obra.
8.	Entrementes, o Consórcio Construcap-Copasa solicitou, em 13/7/2018, "a intervenção deste Tribunal para determinar a imediata suspensão da execução da obra até que as frentes de serviços e projetos fossem integralmente liberados pelo Dnit/PB".
9.	Os elementos recebidos foram analisados pela então Secex/PB, que concluiu pelo acolhimento das razões de justificativas, expedição de determinações relativas ao andamento da obra e ciência quanto a impropriedades detectadas.
10.	Não obstante concorde com as linhas gerais da análise efetuada pela unidade técnica, penso ser necessário alterar o desfecho formulado pela instrução, como exposto na seção a seguir.
II - Oitivas referentes ao projeto executivo, desapropriações, remoções de interferências e gestão ambiental
11.	Conforme verificado, o projeto executivo aprovado e licitado padecia de deficiências relevantes, a saber:
	a) o projeto de obras de arte especiais (OAEs) apresentou divergências quanto ao número e inclinação das estacas a serem executadas; ausência de memórias de cálculos das fundações de três viadutos; falhas no plano de protensão, no dimensionamento dos blocos e no plano de execução; número de sondagens inferior ao número de apoios; e ausência de detalhamento das estacas raiz, em especial quanto à profundidade dessas peças;
	b) os estudos geotécnicos não contemplaram a pesquisa de caixas de empréstimo e jazidas de solos aproveitáveis; em consequência, as jazidas e caixas de empréstimos previstas nos projetos executivos se apresentaram indisponíveis por ocasião do início das obras;
	c) o projeto de terraplanagem também necessitava ser revisado, principalmente quanto a estabilização de taludes, construção de corpo de aterro, detalhamento de contenções e apoio topográfico;
	d) os projetos de drenagem foram considerados inexequíveis pelo consórcio construtor e pela supervisora;
	e) constatou-se a incompatibilidade entre o projeto geométrico e o estrutural de todas as passarelas;
	f) o projeto de iluminação não constou do projeto executivo, pois não foi originalmente contratado junto à projetista.
12.	Com relação às interferências, constatou-se que, embora a obra tenha-se iniciado em março de 2017, as tratativas com a concessionária de energia elétrica se alongaram e o remanejamento da rede começou a ser executado apenas em março de 2018, mas somente na marginal esquerda, nas proximidades da OAE da estaca 425. No tocante às desapropriações, em face de limitações orçamentárias, a empresa consultora foi contratada após o início da obra e o projeto correspondente foi concluído apenas em junho de 2017. Em julho de 2018, o consórcio construtor relatou que diversos imóveis na faixa de domínio ainda não haviam sido desapropriados e impediam a realização de serviços, como a implantação de desvios de tráfegos para a execução das OAEs e o remanejamento das redes elétricas e de fibra ótica em alguns segmentos. 
13.	Quanto à gestão ambiental, tem-se que, apesar de o início das obras ter ocorrido em março de 2017, a ASV foi emitida em dezembro de 2017, abrangendo somente o trecho entre o km 0 e o km 15 da rodovia, e os respectivos trabalhos começaram apenas em março de 2018. Com relação ao trecho entre o km 15 e o km 28, a solicitação de emissão da ASV ainda não havia sido atendida até a conclusão da instrução.
14.	A partir das respostas à oitiva, a unidade técnica chegou às seguintes conclusões:
	a) apesar de o cronograma físico-financeiro original ter previsto a execução da obra em 36 meses (até 23/2/2020) , o ritmo verificado nos primeiros 18 meses, com valores pagos de aproximadamente 8,85% do valor total do contrato original ou 8,27% do valor contratual em abril de 2018, levou a empresa supervisora a projetar a conclusão da obra para julho de 2025;
	b) as deficiências do projeto executivo inicialmente constatadas restaram confirmadas;
	c) a 1ª Revisão de Projeto em Fase de Obras (RPFO) foi elaborada pela empresa supervisora, abrangendo OAEs, terraplenagem e drenagem; previu-se a necessidade de efetuarem-se outras revisões;   
	d) até aquele momento, os custos adicionais com primeira RPFO importaram em R$ 18,3 milhões, mas certamente outros custos serão acrescidos com as novas revisões, bem como os custos fixos por conta da prorrogação dos prazos previstos para conclusão da obra; por conseguinte, não havia estimativa do valor final nos custos da obra;
	e) provavelmente, os acréscimos ao valor da obra irão ultrapassar o limite de 25% previsto em lei, descaracterizando o objeto licitado;
	f) desde o início, estabeleceram-se controvérsias entre o consórcio construtor, a empresa supervisora e o Dnit/PB quanto ao regular andamento da obra: a supervisora informou a liberação de frentes de serviço que totalizavam o valor de R$ 15 milhões e a recusa do consórcio em atacá-las (fev/2018) ; o Dnit entendeu que havia serviços disponíveis no valor de R$ 46 milhões (mai/2018) ; o consórcio construtor solicitou recomposição devido a despesas adicionais em decorrência dos impedimentos na execução física das obras, no valor de R$ 5,9 milhões (mai/2018) ; o Dnit/PB indeferiu o pleito (jun/2018) ; o consórcio contestou sustentando a prevalência dos impedimentos (falhas de projeto, imóveis não desapropriados, interferências não removidas e atrasos na obtenção da ASV - jun/2018) ; após diversas notificações, o Dnit/PB emitiu boletins de desempenho desfavoráveis e, por fim, instaurou processo administrativo para apurar as responsabilidades pelos atrasos (jul/2018) ;
	g) em outubro de 2018, o Dnit/PB instaurou processo administrativo para apurar a responsabilidade da empresa projetista, porém não há informações acerca da respectiva conclusão;
	h) havia indícios de responsabilidade de servidores do Dnit pela licitação de um projeto executivo eivado de deficiências, vez que, em 2014, foram elaborados três pareceres técnicos apontando parte das falhas verificadas e, ainda assim, o projeto foi aprovado;
	i) a morosidade na remoção de interferências e nas desapropriações também vinha afetando significativamente o regular andamento das obras; o Dnit deveria ter elaborado o planejamento das respectivas ações e dado andamento a elas, ainda que por trechos, antes de iniciar as obras;
	j) restaram comprovadas as deficiências da gestão ambiental; a Administração deveria ter providenciado a ASV, ainda que por trechos, antes de iniciar as obras;
	k) por outro lado, os produtos apresentados pela empresa de assessoramento ambiental justificaram suficientemente a contratação. 
15.	As informações constantes dos itens precedentes deixaram bem caracterizada a gravidade da situação da obra, que vem enfrentando atrasos significativos em sua execução. Ficou também demonstrado que tais atrasos são consequência direta da utilização de um projeto executivo deficiente, agravada pela ausência de planejamento da implementação das pré-condições necessárias à execução do empreendimento (desapropriações, etc.) . Por conseguinte, a ação desta Corte deve concentrar-se em dois pontos, a saber, a busca por uma solução que viabilize a normalização no andamento da obra e a apuração de responsabilidades.  
II.1 - Solução para os atrasos na execução do empreendimento
16. 	No tocante às alternativas para normalização do ritmo de execução da obra, o Consórcio Construcap-Copasa defende que este Tribunal intervenha determinando a imediata suspensão da obra até que as frentes de serviço e projetos sejam integralmente liberados pelo Dnit/PB por meio da conclusão da definição das revisões de projetos das OAEs e passarelas, disponibilização das autorizações e licenças necessárias à execuções de deságues, remanejamento completo de postes e redes de energia, disponibilização das ASVs faltantes, conclusão das desapropriações na faixa de domínio e celebração de termos aditivos de acréscimos de quantidades necessárias (peça 205) . Segundo argumentado pelo Consórcio, passado 1 ano após a celebração do contrato, apenas 8% dos serviços se encontravam liberados para execução, de forma fragmentada, gerando improdutividade e custos adicionais ao contratado.
17.	Ao examinar a questão, a antiga Secex/PB afastou, de pronto, a possibilidade de paralisar a obra até que sejam concluídas as revisões de projeto, remoções de interferências e desapropriações. Conforme sustentado pela unidade técnica, essa possibilidade não atenderia ao interesse público. "pois envolve custos de mobilização/desmobilização, perda de parcela do que já foi realizado, prorrogação dos custos fixos, prorrogação do prazo de execução da obra e dos entraves que a obra já representa para o fluxo de veículos e de pessoas, além da frustração da população ao ver postergados os benefícios advindos do empreendimento". 
18.	Como solução, a unidade sugeriu que este Tribunal determine ao Dnit/PB que:
	a) não abra novas frentes de serviços, enquanto não concluir a revisão dos projetos executivos correspondentes, as remoções das interferências no trecho que pretende avançar, as desapropriações que impactam estes serviços e obtenha, no caso da drenagem, as licenças ambientais necessárias; 
	b) avalie, ainda que preliminarmente, no prazo de 30 dias, os impactos financeiros e no cronograma físico decorrentes das revisões realizadas e das que já se apresentaram necessárias, informando a previsão do valor contratual final e da conclusão do empreendimento; 
	c) abstenha-se de iniciar as obras no trecho entre o km 15 e 28, enquanto não atender todas as condicionantes anteriores e obtida a ASV do trecho.
19.	Penso que a questão deva ser avaliada em confronto com informações mais atualizadas agregadas após a conclusão da instrução. 
20.	Matéria jornalística publicada na imprensa paraibana em julho/2019 e encaminhada a meu Gabinete pela Sec-PB[footnoteRef:2], confirma a lenta evolução dos serviços e os transtornos que vêm sendo causados ao tráfego na região. Segundo veiculado, até o momento, apenas 20% da obra foi executada; a conclusão da primeira fase (até o km 11) está prevista para fevereiro de 2020; e, o término da totalidade do empreendimento estaria programado para o ano de 2022, em vez de 2020 como originalmente planejado. Também foi informado que o Dnit/PB estaria estudando duas possibilidades: aditivar e prorrogar o contrato, ou encerrá-lo e licitar o remanescente da obra, a depender do resultado de análise do orçamento que estaria sendo realizada. Outras reportagens publicadas na internet no mesmo período, confirmam essas informações, em especial a previsão de término da primeira etapa em fevereiro próximo[footnoteRef:3].  [2:  https://correiodaparaiba.com.br/infraestrutura/obra-tem-apenas-20-dos-servicos-executados-e-conclusao-so-em-2022/ (acesso em 23/9/2019) ]  [3:  https://paraibaonline.com.br/2019/07/impasse-causa-atraso-em-obra-que-triplica-br-230-entre-cabedelo-e-joao-pessoa/ ;http://g1.globo.com/pb/paraiba/jpb-1edicao/videos/t/edicoes/v/obras-de-triplicacao-da-br-230-na-paraiba-devem-terminar-em-2022/7786671/ (acesso em 23/9/2019) ] 
21.	Com base nesse contexto, entendo que assiste razão à unidade técnica em afastar a alternativa de paralisação do empreendimento aventada pelo Consórcio. Como visto, houve avanços na obra, ainda que pequenos, e hoje há a perspectiva de se concluir a primeira etapa no ano que vem. Diante da proximidade de finalização dessa etapa, é razoável admitir que a suspensão dos trabalhos acarretaria prejuízos econômicos e sociais.   
22.	Por outro lado, a aparente evolução dos serviços e a notícia de que o Dnit/PB já estaria realizando estudos acerca da matéria tornam necessário modificar a determinação formulada pela unidade técnica. Neste caso, o Tribunal deve atuar para induzir o Dnit a acelerar as providências tendentes a resolver o problema, a fim de que restem atendidos o interesse público e os princípios da economicidade, eficiência e efetividade da aplicação dos recursos públicos. Assim, cumpre fixar o prazo de 30 dias, para que a autarquia apresente estudo comparativo das alternativas para viabilizar a conclusão da obra (aditamento/prorrogação do Contrato SR-DNIT/PB 919/2016, encerramento do contrato/licitação do remanescente da obra ou outra considerada cabível) , incluindo os respectivos orçamentos e cronogramas, assim como a indicação técnica e circunstanciada da alternativa mais vantajosa.   
II.2 Apuração de responsabilidades
23.	Ficou demonstrado que a lentidão na execução da obra derivou da utilização de um projeto executivo deficiente e da ausência de planejamento da realização de desapropriações, remoção das interferências e obtenção das autorizações para supressão vegetal.
24.	A então Secex/PB constatou que o Dnit/PB instaurou processo administrativo para apurar a responsabilidade da empresa projetista (50613.SEI/Processo 000665/2017-30) pelas deficiências, mas que não havia notícias quanto ao resultado do feito. Ademais, a unidade técnica entendeu que havia indícios de conduta irregular dos servidores da autarquia envolvidos na aprovação do projeto, uma vez que parte das falhas já havia sido apontada em pareceres técnicos anteriormente elaborados. 
25.	A partir desses elementos, a instrução sugeriu determinar ao Dnit/PB que conclua o processo administrativo 50613.SEI/Processo 000665/2017-30) , instaurado para apurar as responsabilidades da empresa projetista, incluindo exames sobre a responsabilidade dos técnicos do Dnit que aprovaram o projeto executivo, não obstante as deficiências técnicas apresentadas.
26.	Divirjo parcialmente desta proposta. 
27.	A apuração supostamente em andamento no âmbito da superintendência estadual da autarquia parece se limitar a verificar a atuação da empresa projetista, ao passo que há sinais de cometimento de erro grosseiro por parte dos gestores públicos que aprovaram o projeto. Nesse contexto, não se pode descartar a possibilidade de que tais apurações possam ser afetadas pelo surgimento de conflitos internos de interesse. Além disso, o processo que tramita no Dnit/PB não aborda a ausência de planejamento das ações relacionadas a desapropriações, interferências e supressão vegetal.  
28.	Assim, embora concorde com a proposição de determinar-se à entidade que conclua o processo administrativo versando sobre a responsabilidade da projetista, entendo que a apuração de responsabilidade dos gestores deva ser feita pelo TCU, sob a perspectiva da avaliação dos atos de gestão, em processo apartado. Com essa providência, busca-se evitar que as ações relativas à audiência de eventuais responsáveis retirem a agilidade no acompanhamento das medidas relacionadas à solução dos entraves à execução da obra, acompanhamento esse que será procedido nestes autos. 
III - Oitivas e Audiências referentes à licitação e aos contratos relacionados ao empreendimento
29.	Foram também constatados indícios de falhas no edital e nas contratações relacionadas à obra. Conforme explanado na seção introdutória, os pontos correspondentes foram objeto de oitiva e audiência.
30.	Como resultado da análise dos elementos apresentados, a então Secex/PB considerou que, embora parte dos achados tenha sido confirmada, as manifestações do Dnit, das contratadas e dos agentes públicos poderiam ser acolhidas, já que as circunstâncias continham atenuantes ou permitiam concluir pela ausência de gravidade das falhas. Assim, tem-se que:
	a) a existência de memórias de cálculo no orçamento atenuou a falta, no edital, das composições de preço unitários para os serviços "Instalação do Canteiro de Obras", "Mobilização e Desmobilização" e "Manutenção do Canteiro de Obras";
	b) não se verificou restrição concreta à competitividade decorrente da vedação de somatório de atestados exigidos dos licitantes consorciados para comprovar os itens de qualificação técnica operacional, vez que seis consórcios foram habilitados no certame; 
	c) foi incluída, via termo aditivo, cláusula para determinar a redução ou a suspensão de pagamentos à supervisora nos casos em que ocorra diminuição do ritmo ou paralisação total das obras;
	d) a certidão positiva com efeito de negativa, em decorrência de ação trabalhista na qual a Construcap já havia prestado garantia em juízo mediante depósito, não deveria impedi-la de assinar o contrato, sendo razoável admitir que o sistema do Dnit obstou indevidamente a celebração do contrato com a líder do consórcio, que foi substituída no ato pela empresa parceira, a Copasa, de origem espanhola; essa situação, contudo, já foi resolvida;
	e) o valor pago antecipadamente pela instalação do canteiro de obras não tinha materialidade diante do saldo contratual ainda por executar, considerando que o item de serviço representa apenas um percentual de 1,4% do valor contratado;
	f)  de fato, foram utilizadas composições de preços unitários auxiliares para juntada às composições principais dos serviços, mas a falha não se apresentou grave no contexto da contratação e não causou diretamente dano ao erário.    
31.	Em suma, a unidade técnica entendeu suficiente expedir ciência ao Dnit/PB a fim de que sejam adotadas as providências necessárias para evitar a repetição das falhas.
32.	Acolho essa proposta em face dos fundamentos expostos pela instrução.    
IV - Solicitação encaminhada pelo Consórcio Construcap-Copasa
33.	Foi comentado anteriormente que o consórcio construtor encaminhou em julho de 2018, por meio das peças 205 e 206 deste processo, solicitação para que esta Corte intervenha para determinar a imediata suspensão da obra até que as frentes de serviço e projetos sejam integralmente liberados pelo Dnit/PB.
34.	A antiga Secex/PB entendeu que a solicitação continha feições de pedido de medida cautelar. Examinando a matéria sob essa orientação, a unidade considerou que não está satisfeita a totalidade dos requisitos aplicáveis para concessão da medida, pois há perigo da demora inverso. Segundo argumentado, a paralisação irá acarretar custos de mobilização e desmobilização, perda de parcela do que já foi realizado, prorrogação dos custos fixos e prorrogação do prazo de execução da obra e dos transtornos causados à população. Nesses termos, concluiu-se que a paralisação da obra não atende ao interesse público.
35.	As razões expostas levam-me a concordar com o parecer da unidade técnica. Ademais, as informações mais recentes sobre o desenvolvimento das obras reforçam esse posicionamento. Caso se suspendam os trabalhos neste momento, ficará eliminada a possibilidade de que, pelo menos, a primeira etapa da obra esteja finalizada em fevereiro do próximo ano.        
36.	Portanto, razões de interesse público suscitadas pela instrução e os elementos disponíveis indicam ser necessário indeferir o pedido. 
Ante o exposto, manifesto-me por que o Tribunal aprove o acórdão que ora submeto à apreciação deste Colegiado.
TCU, Sala das Sessões Ministro Luciano Brandão Alves de Souza, em 16 de outubro de 2019.
AUGUSTO SHERMAN CAVALCANTI 
Relator